ACORDAO-COMPLETO-2535775

ACÓRDÃO 4451/2022 ATA 29/2022 - SEGUNDA CÂMARA

VISTOS, relatados e discutidos estes autos de tomada de contas especial instaurada pelo Departamento Nacional de Infraestrutura de Transportes - Dnit em razão de irregularidades cometidas no âmbito da Superintendência Regional do Mato Grosso do Sul e tratadas no Inquérito da Polícia Federal 26/2006, no Processo Administrativo Disciplinar 50600.010428/2009-16 e no Processo de Tomada de Contas Especial 50600.021450/2012-97, envolvendo o pagamento por serviços não executados no bojo de contratos de restauração/manutenção de trechos rodoviários e de supervisão desses contratos, 
ACORDAM os Ministros do Tribunal de Contas da União, reunidos em sessão da 2ª Câmara, em:
9.1. excluir da presente relação processual a empresa Rodocon Construções Rodoviárias Ltda.;
9.2. rejeitar as alegações de defesa apresentadas por Carlos Roberto Milhorim e ECR Engenharia Ltda.;
9.3. julgar irregulares as presentes contas, nos termos dos arts. 1º, inciso I, 16, inciso III, alínea "b", da Lei 8.443/1992 c/c os arts. 19 e 23, inciso III, da mesma lei, dando-se quitação a Carlos Roberto Milhorim e ECR Engenharia Ltda. quanto ao pagamento das importâncias a seguir especificadas:
	Contrato
	Medição
	Data da Ocorrência
	Valor Histórico (R$) 

	19-014/1996-00
	41ª
	24/11/2005
	25.507,61

		42ª
	9/12/2005
	27.981,86

		43ª
	9/12/2005
	27.981,86

		44ª
	23/3/2006
	1.485,39

		45ª
	14/3/2006
	33.115,99

		46ª
	18/5/2006
	6.763,49

		47ª
	8/11/2006
	12.980,31

		48ª
	8/11/2006
	13.375,99

9.4. aplicar a Carlos Roberto Milhorim a multa prevista no art. 58, inciso I, da Lei 8.443/1992, no valor de R$ 30.000,00 (trinta mil reais) , fixando-lhe o prazo de quinze dias, a contar da notificação, para que comprove, perante o Tribunal (art. 214, III, alínea "a", do Regimento Interno do TCU) , o recolhimento da dívida aos cofres do Tesouro Nacional, atualizada monetariamente desde a data deste acórdão até a do efetivo recolhimento, se paga após o vencimento, na forma da legislação em vigor;
9.5. autorizar, desde logo, a cobrança judicial da dívida, caso não atendida a notificação, na forma do disposto no art. 28, inciso II, da Lei 8.443/1992;
9.6. autorizar também, desde logo, se requerido, com fundamento no art. 26, da Lei 8.443/1992 c/c o art. 217, §§ 1º e 2º do Regimento Interno do TCU, o parcelamento da dívida em até 36 parcelas, incidindo, sobre cada parcela, corrigida monetariamente, os correspondentes acréscimos legais, fixando ao responsável o prazo de quinze dias, a contar do recebimento da notificação, para comprovar, perante o Tribunal, o recolhimento da primeira parcela, e de trinta dias, a contar da parcela anterior, para comprovar os recolhimentos das demais parcelas, devendo incidir, sobre cada valor mensal, atualizado monetariamente, os juros de mora devidos, no caso do débito, na forma prevista na legislação em vigor, alertando-lhe de que a falta de comprovação do recolhimento de qualquer parcela importará o vencimento antecipado do saldo devedor, nos termos do § 2º do art. 217 do Regimento Interno deste Tribunal;
9.7. determinar, nos termos do art. 8º da Portaria Conjunta Segedam/Segecex 1/2021, à Secretaria de Gestão de Processos que oriente a empresa ECR Engenharia Ltda. a requerer a devolução, junto ao Departamento Nacional de Infraestrutura de Transportes - Dnit, dos valores indevidamente recolhidos a maior (R$ 18.970,80 em 10/2/2022) , por ocasião do parcelamento do débito, autorizado pelo TCU;
9.8. dar ciência desta decisão à Procuradoria da República no Estado do Mato Grosso do Sul, nos termos do art. 16, § 3º, da Lei 8.443/1992 c/c o art. 209, § 7º, do RI/TCU, para adoção das medidas cabíveis, bem como ao Dnit e aos responsáveis.

Tomada de contas especial instaurada pelo Departamento Nacional de Infraestrutura de Transportes  Dnit em razão de irregularidades cometidas no âmbito da Superintendência Regional do Mato Grosso do Sul e tratadas no Inquérito da Polícia Federal 26/2006, no Processo Administrativo Disciplinar 50600.010428/2009-16 e na Tomada de Contas Especial 50600.021450/2012-97, envolvendo o pagamento por serviços não executados no bojo de contratos de restauração/manutenção de trechos rodoviários e de supervisão desses contratos

Segunda Câmara

Superintendência Regional do Departamento Nacional de Infraestrutura de Transportes no Estado de Mato Grosso do Sul - Dnit/MS.

3. Interessados/Responsáveis:
3.1. Interessado: Departamento Nacional de Infraestrutura de Transportes - Dnit.
3.2. Responsáveis: Carlos Roberto Milhorim (XXX.922.386-XX), Rodocon Construções Rodoviárias Ltda. (30.090.575/0001-03) e ECR Engenharia Ltda. (42.161.372/0001-40).

13.1. Ministros presentes: Bruno Dantas (Presidente), Augusto Nardes (Relator) e Antonio Anastasia.
13.2. Ministros-Substitutos presentes: Marcos Bemquerer Costa e André Luís de Carvalho.

ACORDAO-COMPLETO-2575803

Acórdão 3205/2023 - Segunda Câmara

AUGUSTO NARDES

Transcrevo a seguir a instrução lavrada no âmbito da Secretaria de Controle Externo de Tomada de Contas Especial - SecexTCE (peça 219) , a qual contou com a anuência do escalão dirigente da unidade técnica (peças 220 e 221) : 
"INTRODUÇÃO
Cuidam os autos de Tomada de Contas Especial - TCE instaurada pelo Departamento Nacional de Infraestrutura de Transportes - DNIT/MT, originariamente em desfavor do Sr. Carlos Roberto Milhorin, ex-Chefe da Unidade Local do DNIT em Dourados/MS, da empresa Rodocon Construções Rodoviárias Ltda. e da empresa ECR Engenharia Ltda., relativa a irregularidades cometidas no âmbito da Superintendência Regional do Mato Grosso do Sul e tratadas no processo disciplinar 50600.010428/2009-16.
HISTÓRICO
O Relatório de Tomada de Contas Especial 001/2014, emitido pelo Departamento Nacional de Infraestrutura de Transportes - DNIT/MT, encontra-se na Peça 15, pgs. 224/232, destes autos.
De acordo com o Relatório de Auditoria 808/2015 da Controladoria Geral da União - CGU, de 24/4/2015, a motivação para instauração da presente TCE foi materializada:
 (...) pela constatação, pelo DNIT, de que o então engenheiro supervisor da Unidade Local em Dourados/MS (jurisdição da Superintendência Regional/DNIT/Mato Grosso do Sul) , Senhor Carlos Roberto Milhorim, em conluio com as empresas RODOCON Construções Rodoviárias Ltda. e ECR Engenharia Ltda., fraudou as medições de obras e serviços em trechos rodoviários (objetos de contratos de conservação e manutenção com as mencionadas firmas) , alterando-as para fazer constar quantitativos maiores que os executados pelas referidas empresas, havendo, inclusive, apurações dos fatos pela Polícia Federal, mediante o Inquérito Policial IPL n° 026/2006 DPF.B/DRS/MS (2006.60.02.000914-9) , encerrado, em 3/4/2008, com a emissão do competente Relatório (fls. 162-176/verso) . Peça 15. Pgs. 310/319.
Na Peça 15, pgs. 322/324, fazem-se presentes o Certificado de Auditoria e o Parecer do Dirigente do Órgão de Controle Interno emitidos pela Controladoria-Geral da União, opinando pela irregularidade das contas com imputação de débito aos responsáveis.
O Pronunciamento Ministerial atestando haver tomado conhecimento das conclusões contidas nos documentos citados no item anterior desta instrução encontra-se na Peça 15, pg. 338.
Na instrução inicial (peça 25) , analisando-se os documentos nos autos, concluiu-se pela necessidade de realização de citação para as irregularidades abaixo:
6.1. 28.1 Responsáveis solidários: Carlos Roberto Milhorim (CPF XXX.922.386-XX) e RODOCON Construções Rodoviárias Ltda. (CNPJ 30.090.575/0001-03) 
28.1.1 Ocorrência: alterar as medições de serviços de restauração/manutenção em trechos rodoviários objetos dos contratos 19-005/2001, 19-009/2001, 19-003/2004, 19-010/2001, 19-002/2003 e 19-033/2001, de forma a fazer constar quantitativos maiores do que os executados pela empresa contratada, propiciando a ocorrência do pagamento de valores indevidos - em montantes superiores aos efetivamente executados - conforme relatado no Processo Administrativo Disciplinar - PAD 50600.0104208/2009-16 e no processo de Tomada de Contas Especial 0600.021450/2012-97.
 (...) 
28.2 Responsáveis solidários: Carlos Roberto Milhorim (CPF XXX.922.386-XX) e ECR Engenharia Ltda.  (CNPJ 42.161.372/0001-40) 
28.2.1 Ocorrência: na condição de engenheiro-chefe da Unidade Local do DNIT em Dourados/MS, atuar em conjunto com seu filho, que exercia o cargo de engenheiro supervisor da empresa contratada para fiscalizar serviços em trechos rodoviários, propiciando a ocorrência do pagamento por serviços inócuos no âmbito do contrato 19-014/1996, conforme relatado no Processo Administrativo Disciplinar - PAD 50600.0104208/2009-16 e no processo de Tomada de Contas Especial 0600.021450/2012-97.
28.2.2 Dispositivos Violados: Artigos 66 e 67, § 1º, da Lei 8666/1993.
28.2.3 Débito:
	Contrato
	Medição
	Data da Ocorrência
	Valor Histórico (R$) 

	19-014/1996-00
	41ª
	24/11/2005
	25.507,61

		42ª
	9/12/2005
	27.981,86

		43ª
	9/12/2005
	27.981,86

		44ª
	23/3/2006
	1.485,39

		45ª
	14/3/2006
	33.115,99

		46ª
	18/5/2006
	6.763,49

		47ª
	8/11/2006
	12.980,31

		48ª
	8/11/2006
	13.375,99

		Total
	149.192,50

7. Realizadas as citações dos responsáveis (peças 38 a 40) , vieram aos autos, em resposta, as defesas de Carlos Roberto Milhorim (peças 74/89) e da empresa Rodocon (peças 91 e 95) .
8. A empresa ECR, de sua parte, aduziu arrazoado por meio do qual requer o parcelamento em 36 meses do débito a ela imputado na citação levada a efeito nestes autos, solidariamente com o Sr. Carlos Roberto Milhorim, no valor original de R$ 149.192,50, bem como a oportunidade de apresentar, em momento oportuno, a defesa a que se refere o art. 160 do RI/TCU (peça 46) .
9. O pedido formulado pelos representantes legais da empresa ECR Engenharia Ltda. foi devidamente analisado pela Unidade Técnica e encaminhado ao Gabinete do Ministro-Relator para fins de deliberação (peça 49) . Na oportunidade, foram feitas as seguintes propostas:
a) autorizar o parcelamento do débito imputado solidariamente à empresa ECR Engenharia Ltda. (CNPJ 42.161.372/0001-40) e ao Sr. Carlos Roberto Milhorim (CPF XXX.922.386-XX) nos termos em que foi requerido, com fulcro no art. 217 do RI/TCU; e
b) alertar o representante legal da empresa ECR Engenharia Ltda. (CNPJ 42.161.372/0001-40) acerca da importância de apresentar as alegações de defesa de sua cliente no prazo fixado no expediente citatório, levando-se em consideração eventuais dilações, independentemente da iniciativa de iniciar o pagamento parcelado do débito antes do julgamento de mérito da presente tomada de contas especial, uma vez que se trata do único documento hábil, caso o Tribunal o acate, a elidir a irregularidade que lhe foi imputada.
10. Em despacho singular, o Excelentíssimo Senhor Ministro-Relator determinou a remessa dos autos ao MP/TCU, para a oitiva prevista no art. 62, inciso III, do RI/TCU (peça 64) .
11. O MP/TCU manifestou-se por meio de parecer constante da peça 98, cuja conclusão passamos a transcrever:
I. quanto ao sr. Carlos Roberto Milhorim e à empresa ECR Engenharia Ltda.:
a) autorizar o parcelamento da dívida da empresa ECR Engenharia Ltda. em 36 parcelas mensais e consecutivas, nos termos do art. 26 da Lei 8.443/1992 c/c o art. 217 do RI/TCU, fixando-se o vencimento da primeira parcela em 15 dias, a contar do recebimento da notificação, e os das demais a cada 30 dias, devendo incidir sobre cada valor mensal os correspondentes acréscimos legais, na forma prevista na legislação em vigor, bem como esclarecer à responsável que a falta de pagamento de qualquer parcela importará no vencimento antecipado do saldo devedor (art. 217, § 2º, do RI/TCU) ;
b) julgar irregulares as contas do sr. Carlos Roberto Milhorim e da empresa ECR Engenharia Ltda., com fulcro nos arts. 1º, inciso I, 16, inciso III, alínea 'c', 19 e 23, inciso III, da Lei 8.443/1992, condenando-os, solidariamente, ao pagamento do débito quantificado nos autos; 
c) aplicar aos responsáveis a multa ínsita no art. 57 da Lei 8.443/1992;
d) autorizar, desde logo, nos termos do art. 28, inciso II, da Lei 8.443/1992, a cobrança judicial das dívidas, caso não atendidas as notificações;
e) encaminhar cópia da deliberação que vier a ser proferida, bem como do relatório e do voto que a fundamentarem, ao procurador-chefe da Procuradoria da República no Estado do Mato Grosso do Sul, nos termos do § 3º do art. 16 da Lei 8.443/1992 c/c o § 7º do art. 209 do Regimento Interno do TCU, para adoção das medidas que entender cabíveis.
II. quanto ao sr. Carlos Roberto Milhorim e à empresa Rodocon Construções Rodoviárias Ltda.:
a) criar um apartado para tratar da TCE referente ao débito de responsabilidade do sr. Carlos Roberto Milhorim e da empresa Rodocon Construções Rodoviárias Ltda., juntando nele, por cópia, as peças pertinentes, e encaminhar os autos do novo processo à SeinfraRodovias para a sua oitiva acerca dos aspectos técnicos suscitados pela Rodocon à peça 91.
12. Em despacho constante da peça 103, o Relator assim decidiu: 
Ante todo o exposto, decido:
a) deferir a solicitação formulada pela empresa ECR Engenharia Ltda. para o pagamento parcelado da dívida atribuída a ela, solidariamente com o Sr. Carlos Roberto Milhorim, em 36 (trinta e seis) parcelas mensais e consecutivas, nos termos do art. 26 da Lei nº 8.443/1992 c/c o art. 217 do Regimento Interno, fixando-lhe o prazo de 15 (quinze) dias, a contar do recebimento da notificação, para comprovar, perante o Tribunal, o recolhimento da primeira parcela, e de 30 (trinta) dias, a contar da parcela anterior, para comprovar o recolhimento das demais parcelas, devendo incidir sobre cada valor mensal atualização monetária; 
b) alertar à empresa ECR Engenharia Ltda. que a falta de comprovação do recolhimento de qualquer parcela importará o vencimento antecipado do saldo devedor, nos termos do § 2º do art. 217 do Regimento Interno deste Tribunal;
c) fixar novo e improrrogável prazo de 15 (quinze) dias para que a empresa ECR Engenharia Ltda. apresente alegações de defesa acerca das irregularidades indicadas no Ofício Citatório nº 546/2016-TCU/SECEX-MS (peça 39) , de 18/7/2016, alertando-a acerca da importância de apresentar defesa no prazo concedido, independentemente da iniciativa de iniciar o pagamento parcelado do débito antes do julgamento de mérito da presente tomada de contas especial, uma vez se tratar do único documento hábil, caso o Tribunal o acate, a elidir a irregularidade que lhe está sendo imputada;
d) sobrestar os presentes autos até o pagamento integral da dívida atribuída à empresa ECR Engenharia Ltda., solidariamente com o Sr. Carlos Roberto Milhorim, com a observância das datas aprazadas ou o eventual vencimento antecipado do saldo devedor dessa dívida, em caso de não comprovação do recolhimento de qualquer parcela por parte da empresa ECR Engenharia Ltda.;
e) determinar à Secex/MS que, levantado o sobrestamento destes autos (uma vez concluído o pagamento integral da dívida ou na hipótese da ausência de recolhimento de parcela do débito por parte da empresa ECR Engenharia Ltda.) , promova a sua instrução e os remeta ao Ministério Público, para fins de manifestação quanto ao mérito do julgamento desta tomada de contas especial no que tange à responsabilidade solidária do Sr. Carlos Roberto Milhorim e da aludida empresa;
f) determinar a constituição de processo apartado para tratar da tomada de contas especial referente ao débito de responsabilidade solidária do Sr. Carlos Roberto Milhorim e da empresa Rodocon Construções Rodoviárias Ltda., juntando nele, por cópia, as peças pertinentes, e o encaminhamento do novo processo à SeinfraRodovias, para que se pronuncie sobre os aspectos técnicos suscitados pela aludida empresa em sua defesa (peça 91) , conforme destacado no parecer do Ministério Público junto a este Tribunal (peça 98) ;
g) dar ciência da presente decisão às empresas ECR Engenharia Ltda. e Rodocon Construções Rodoviárias Ltda., ao Sr. Carlos Roberto Milhorim e ao Dnit.
13. Para implementar as medidas determinadas pelo Relator, a então Secex-MS estabeleceu os procedimentos constantes no Despacho de 24/2/2017 (peça 104) , efetuados conforme delineado adiante:
13.1. Expedição de comunicação à empresa ECR Engenharia Ltda., por meio do Ofício 0119/2017-TCU/SECEX-MS, de 23/2/2017 (peça 110) , devolvido ao remetente sem alcançar o seu intento (peças 109 e 124) , cientificando-a acerca do deferimento do pagamento parcelado da dívida em 36 parcelas mensais e consecutivas. Em resposta, a ECR Engenharia Ltda. apresentou alegações de defesa em 10/3/2017 (peças 114-122) e encaminhou o comprovante de recolhimento da primeira parcela do débito (peça 122) .
13.2. Sobrestamento dos autos até o pagamento integral da dívida atribuída à empresa ECR Engenharia Ltda. solidariamente com o Sr. Carlos Roberto Milhorim.
13.3. Constituição de processo apartado para tratar da tomada de contas especial referente ao débito de responsabilidade solidária do Sr. Carlos Roberto Milhorim e da empresa Rodocon Construções Rodoviárias Ltda., efetuado por meio da autuação do processo TC Processo 004.087/2017-8. Naqueles autos, foi prolatado o Acórdão 3008/2010-TCU-Plenário, que julgou irregulares as contas de Carlos Roberto Milhorim e da empresa Rodocon Construções Rodoviárias Ltda. e lhes aplicou débito e multa, além de inabilitar o Sr. Carlos Milhorim para o exercício de cargo em comissão e de função de confiança no âmbito da administração federal pelo período de oito anos.
13.4. Expedição de notificação cientificando-os do despacho do Ministro Relator à peça 103, à empresa Rodocon Construções Rodoviárias Ltda., por meio do Ofício-TCU/SECEX-MS 0122/2017, de 24/2/2017 (peças 113 e 126) ; ao Dnit/SR-MS, por meio do Ofício-TCU/SECEX-MS 0121/2017 (peças 111 e 123) e ao Sr. Carlos Roberto Milhorim, por meio do Ofício 0120/2017-TCU/SECEX-MS, de 24/2/2017 (peças 112 e 125) . 
14. Quanto ao parcelamento do débito, a empresa ECR Engenharia Ltda. comprovou o recolhimento das 36 parcelas, que foram consolidados às peças 211 ou 217 e que, em confronto com o resultado da consulta ao SISGRU (peças 201-204) , apresentam as seguintes informações:
	Parcela
	Data
	Valor (R$) 
	Peça dos autos
	Nº de referência na GRU

	1
	10/3/2017
	7.805,05
	121-122
	01343420152

	2
	10/4/2017
	7.829,78
	127-128
	01343420152

	3
	8/5/2017
	7.850,50
	129-130
	01343420152

	4
	8/6/2017
	7.856,30
	131-132
	3187

	5
	10/7/2017
	7.883,69
	133-134
	2970

	6
	10/8/2017
	7.869,25
	135-136
	2423

	7
	6/9/2017
	7.885,07
	137-138
	3050

	8
	10/10/2017
	7.937,90
	139-140
	2898

	9
	10/11/2017
	7.902,43
	141-142
	2540

	10
	8/12/2017
	7.971,19
	143-144
	1139

	11
	10/1/2018
	7.994,03
	145-146
	2651

	12
	9/2/2018
	8.061,70
	147-148
	1999

	13
	9/3/2018
	8.087,24
	149-150
	2373

	14
	10/4/2018
	8.169,94
	151-152
	2789

	15
	9/5/2018
	8.137,37
	153-154
	5498

	16
	8/6/2018
	8.171,49
	155-156
	2319

	17
	10/7/2018
	8.374,27
	157-158
	2756

	18
	10/8/2018
	8.400,28
	159-160
	01343420152

	19
	10/9/2018
	8.451,50
	161-162
	01343420152

	20
	10/10/2018
	8.535,16
	163-164
	01343420152

	21
	9/11/2018
	8.618,90
	165-166
	01343420152

	22
	10/12/2018
	8.577,03
	167-168
	01343420152

	23
	10/1/2019
	8.577,03
	169-170
	01343420152

	24
	7/2/2019
	8.611,47
	171-172
	01343420152

	25
	7/3/2019
	8.691,17
	173-174
	01343420152

	26
	8/4/2019
	8.808,39
	175-176
	01343420152

	27
	10/5/2019
	9.034,25
	177-178
	01343420152

	28
	10/6/2019
	9.226,40
	179-180
	01343420152

	29
	10/7/2019
	9.275,98
	181-182
	700

	30
	7/8/2019
	9.280,35
	183-184
	01343420152

	31
	10/9/2019
	9.377,11
	185-186
	556

	32
	10/10/2019
	9.444,46
	187
	734

	33
	8/11/2019
	9.413,81
	188-189
	01343420152

	34
	5/12/2019
	9.515,92
	190-191
	297

	35
	10/1/2020
	10.297,91
	192-193
	279

	36
	10/2/2020
	13.842,38
	198-199
	455

15. Este Tribunal, mediante Ofício de diligência 25655/2020-TCU/Seproc, de 28/5/2020 (peças 205-206 e 210) , solicitou ao Dnit que identificasse se as 20 parcelas que não trouxeram o número de referência (número do processo neste Tribunal) referiam-se ao parcelamento autorizado pelo TCU e anexasse os comprovantes de pagamentos. Em resposta, o Dnit limitou-se a encaminhar em 24/7/2020 os comprovantes dos recolhimentos efetuados consolidados (peça 217) , remetidos para aquela Autarquia pela empresa ECR Engenharia Ltda. 
16. Atualizando os valores dos débitos e dos créditos das parcelas pagas, como já feito anteriormente (peças 194, 200, 212 e 215) , resultou num saldo credor em favor da empresa ECR Engenharia Ltda. no valor de R$ 18.970,80, em 10/2/2022 (peça 219) .
16.1. Neste sentido, o advogado da empresa ECR Engenharia solicitou, em 16/6/2020 (peça 207) , a autorização de transferência em favor da empresa do valor de R$ 16.438,18.
17. Os comprovantes de recolhimentos constantes dos autos apresentados pela empresa ECR Engenharia, em confronto com as Guias de Recolhimento extraídas do Sistema SISGRU (peças 201-204) , conquanto parcelas destas GRUs não contivessem o número de referência que era o número deste processo; e ante o não questionamento pelo Dnit quanto à veracidade dos documentos, conduzem à conclusão de que as 36 parcelas foram efetivamente pagas e corresponderam ao parcelamento autorizado por este Tribunal nos presentes autos.
18. Nestes termos, uma vez concluído o pagamento integral da dívida, conforme determinado no despacho do Ministro Relator (v. item 13) , deve-se levantar o sobrestamento destes autos e proceder-se à instrução de mérito desta tomada de contas especial. Passa-se a seguir a descrever cada argumento apresentado nas alegações de defesa do responsável Carlos Roberto Milhorim (peças 74-89) e da empresa contratada ECR Engenharia Ltda. (peças 114-122) , seguidas de suas respectivas análises. 
Das alegações de defesa de Carlos Roberto Milhorim (peças 74-89) 
19. Preliminarmente, os advogados do responsável defenderam a suspensão da presente tomada de contas especial, em decorrência da tramitação na Justiça Federal de ação de improbidade administrativa (0000988-81.2013.4.03.6002) e ação penal (0000914-71.2006.4.03.6002) , até o pronunciamento do juízo criminal.
20. Em seguida, advoga que esta TCE deve ser arquivada, nos termos do art. 6º, inciso II, da IN/TCU 71/2012, pois teria transcorrido mais de dez anos entre as datas das medições impugnadas anteriores a 2004 e a notificação ocorrida em 1º/8/2014.
21. Mais adiante, compreende que se configurou a ausência de pressuposto para instauração da presente TCE, pois não restou comprovado o dano ao erário, estando ausente assim pressuposto para instauração da presente TCE, pois em auditoria interna engenheiros realizaram sondagens em pontos aleatórios da pista de rolamento e concluíram que os serviços foram considerados satisfatórios e em 'perfeita sintonia com os critérios de medição usualmente adotados'. 
21.1. Acrescenta que as planilhas que fundamentaram as irregularidades não têm qualquer valor probatório, pois não há assinatura e nem contém a identificação de quem as confeccionou, ressaltando que elas poderiam ter sido facilmente confeccionadas por um terceiro de forma dolosa.
21.2. Argumenta, ainda, que as planilhas consideradas adulteradas não foram encontradas nos computadores apreendidos na sede do Dnit ou na residência do acusado Carlos Roberto Milhorim, e a perícia não analisou se as planilhas foram adulteradas. Concluiu assim sobre o tema:
Nesse contexto, indaga-se: se as planilhas de medição eram destruídas após o pagamento conforme sustenta a acusação, entendimento acolhido pela comissão do PAD, como é que, com relação ao contrato UT/19-003/2004, todas as medições foram parar em poder do denunciante? De outro lado, se tais planilhas não foram eliminadas, por que não foram encontradas nos computadores utilizados pelo acusado?
22. Por último, o defendente argui a precariedade da prova testemunhal invocada para sustentar a alteração de medições, revelado pelo depoimento de Euclarides Roque Endrigo, 'que teria constatado, no exercício de uma fiscalização, diferença entre o que ele havia anotado e o conteúdo da folha de medição'.
22.1. A precariedade revelar-se-ia primeiro pelo fato da testemunha ter identificado a disparidade de medições exclusivamente no contrato PD/19-005/2001, não se podendo invocar este depoimento para os demais contratos firmados.
22.2. Em seguida, o defendente ataca a credibilidade do depoimento e caracteriza a deficiência na suposta, pois não restou comprovada, atuação fiscalizatória de Euclarides Roque Endrigo, seja porque o testemunho estaria eivado de contradições e imprecisões, seja porque o depoente não realizava efetivamente ação fiscalizatória, pois seu depoimento assim revelou e não há registros desta fiscalização, nem mesmo nas medições reais que a testemunha declarou ter assinado.
22.3. Registra, para reforçar sua assertiva da precariedade, o registro do relatório final da comissão processante de que seria impossível se obter a 'prova direta da irregularidade'.
22.4. Acrescenta que a fiscalização dos trechos da rodovia era atribuição de Moacir Ferreira Rocha e Valmir Alves dos Santos, sendo que este depôs no sentido de 'nunca ter presenciado a divergência de informações', cujo depoimento foi desconsiderado ante a constatação pela comissão do desconforto da testemunha, 'amparado em juízo subjetivo e insuscetível de demonstração, com o único escopo de desacreditar a prova que descontrói a versão acusatória'.
22.5. Também registra que não foram efetuados os pagamentos das planilhas consideradas adulteradas; e que seria procedimento comum no Dnit a elaboração da medição dos serviços executados, para posterior processamento, sendo que o sistema não aceitaria 'divergências entre os serviços medidos, o saldo de empenho e as quantidades disponíveis no contrato'.
22.6. Na sequência, em defesa da inexistência de irregularidades, anota a não constatação de irregularidades pela auditoria interna e a determinação pelo Dnit para retomada dos pagamentos pelos serviços executados, para concluir:
Diante destes fatos, impõe-se uma última indagação: se o DNIT atestou inexistirem adulterações nas medições da empresa Rodocon, tanto que, depois de concluída a auditoria, determinou o pagamento das mesmas, como dizer, então, que o acusado cometeu irregularidades em favor dela, exatamente adulterando medições?
23. Por último, informa que a empresa ECR Ltda. encaminhou todos os relatórios mensais de supervisão, o que demandou trabalhos de campo por uma equipe composta de um engenheiro, Gustavo Rios Milhorim, um laboratorista e um fiscal de campo. Ao final, registrou:
O entendimento da autoridade policial, adotado pela representante ministerial e pela Comissão do Processo Administrativo Disciplinar, no sentido de que os relatórios mensais não eram elaborados pelo engenheiro Gustavo Rios Milhorim, tendo em vista a apreensão de folhas em branco rubricadas pelo mesmo, não merece prosperar. Isso porque o relatório mensal de supervisão é composto de diversas partes, sendo uma delas o relatório fotográfico. As folhas em branco contendo a rubrica do engenheiro Gustavo Rios Milhorim destinavam-se à colagem de fotos para completar o relatório, não indicando que o mesmo fosse formulado por terceira pessoa (na hipótese seu pai, Carlos Roberto Milhorim) .
Das alegações de defesa da ECR Engenharia Ltda. (peças 114-122) 
24. Preliminarmente, a defendente informou que apresentou na fase interna da TCE, em outubro de 2014, Recurso de Reconsideração contra decisão da Comissão de TCE, que não foi apreciado. Inconformada, a responsável impetrou mandado de segurança contra a omissão da análise do recurso de reconsideração pela Comissão de TCE, cuja sentença julgou extinto o processo por ilegitimidade passiva da Comissão, denegou a segurança e revogou a medida liminar que havia suspendido a exigibilidade do débito.
24.1. Irresignada, a ECR apresentou recurso de apelação contra a sentença que denegou a segurança, que foi recebida no efeito suspensivo, restaurando a eficácia da liminar caçada e suspendendo a exigibilidade do débito.
25. Quanto ao contrato da ECR PD-19.014/95, para supervisionar as obras do Lote 1 objeto do contrato PD-19.026/95, firmado com a TV Técnica, que compreendia obras entre os quilômetros 117.2 e 181.6, informa que as obras foram iniciadas em 23/12/1995 e concluídas em 14/10/2007, aproximadamente 1,3 anos após o término do Contrato de Supervisão da ECR em 23/3/2006.
26. Para executar o contrato, informa que a equipe era formada por um engenheiro residente, um laboratorista e fiscais de campo, sendo o primeiro o responsável pelas medições, que eram encaminhadas para apreciação e aprovação pelo engenheiro fiscal do Dnit/Dourados, por meio de documentos padronizados.
26.1. Os Relatórios de Supervisão eram elaborados mensalmente pelo engenheiro residente e informava ao Dnit o 'andamento pari passu das obras em execução na Rodovia BR-163/MS. No período de 1º/8/2005 a 23/3/2006 a elaboração coube ao 'engenheiro Sr. Gustavo'.
26.2. Após o recebimento da medição, o Dnit/Dourados conferia, aprovava e enviava para a Superintendência Regional do Dnit/MS, para fins de processamento eletrônico da medição e emissão de ofício eletrônico de aprovação, liberando a emissão da nota fiscal, sendo toda esta documentação, acrescida do Relatório Mensal de Acompanhamento de Serviços elaborado pela ECR, enviada para a Diretoria de Infraestrutura Rodoviária em Brasília, para fins de análise, programação e pagamento à TV Técnica.
26.3. Informou, ainda, que o contrato foi suspenso diversas vezes, períodos nos quais a supervisão era realizada pelo próprio Dnit, o que levou o prazo inicial previsto de 730 dias consecutivos para 3.515 dias.
26.4. Assim, compreende que os Relatórios de Supervisão foram revisados em todas estas fases e não se encontrou irregularidades.
26.5. Por fim, destacou que perícia técnica realizada pela AUDINT/DNIT em 2006 e a vistoria de campo realizada pela CPAD em 27/10/2006 nos autos 50.XXX.007973-XX06-82 atestaram como satisfatórios os serviços realizados ao longo do trecho, o que levaria a concluir que 'os serviços de supervisão e fiscalização de responsabilidade da ECR foram plenamente satisfatórios'.
27. Mais adiante, para reforçar a qualidade dos serviços prestados pela ECR, registra que, no Processo Administrativo 50.600.002787/2006-87 que instrui o presente procedimento, 'restou demonstrado que as quantidades de serviços de CBUQ medidos no campo pela ECR e pagas pelo DNIT, foram exatamente as quantidades aplicadas na pista'.
27.1. Acrescenta que as taxas de aplicação e os cálculos de quantidade de aquisição e transporte de RR-1C para pintura de ligação e CM-30 para imprimação, constantes no projeto, eram os usualmente adotados em obras de restauração de rodovias.
27.2. Quanto às conformidades dos serviços, fez ainda os seguintes registros:
 27.2.1. O Relatório de Vistoria 011/2006 da Audint/Dnit consignou que 'os resultados das vistorias, com pontos aleatórios no campo, são considerados satisfatórios, embora tenham sido detectadas não-conformidades nos controles tecnológicos e nos cálculos de quantitativos das medições, que podem ser corrigidas. Os defeitos apontados no pavimento devem ser corrigidos pela Construtora'. Aqui, acrescentou que estas não-conformidades foram devidamente corrigidas, 'tendo-se procedido ao recálculo das quantidades de serviços de CBUQ, bem como de Aquisição e Transporte de CAP-20, abrangendo as medições 1ª a 21ª', sendo os valores a maior sido devidamente estornados na 22ª medição.
27.2.2. Também registrou que citado Relatório contém o depoimento prestado em 3/7/2008 pelo Engenheiro Fuad Bichuette Júnior, um dos auditores responsáveis pela sua elaboração, de 'que as não-conformidades não eram suficientes para causar danos ao erário público, uma vez que foram sanadas'.
27.2.3. Informou, ainda, que a redução da camada de reforço da pista em CBUQ de 4,0cm para 3,5cm, foi uma decisão do Coordenador Geral da 19ª UNIT/DNIT, contra a qual a ECR não tinha poderes para contrariar, e que foi aprovada pela Diretoria Colegiada do Dnit em 21/8/2007, sendo que o Contrato da ECR foi encerrado em 23/3/2006. Tal procedimento abrangeu o segmento entre os kms 117,2 ao km 126,3, serviços executados incluídos nas medições 18ª e 19ª, referentes aos períodos 01 a 31/10/2005 e 01 a 30/9/2005. Entretanto, na realidade a espessura executada foi a recomendada pelo Projeto de 4,0 cm, variando de 3,8 a 4,2 cm, dentro do intervalo de aceitação da ICT-01/99-DMR/DNER, não havendo, portanto, 'nenhuma ocorrência de irregularidades graves relacionadas à redução da camada de CBUQ' e que o pagamento foi efetuado de acordo com a medição.
27.2.4. Para o restante do trecho, entre os kms 126,3 e 181,6, a AUDINT/DNIT não registrou ocorrência de não conformidade, conforme Anexo I do Relatório de Vistoria 011/2006 e plano de sondagens aleatórias de 13 furos ao longo do trecho realizados pela Auditoria do Dnit.
27.2.5. Em seu favor, revelou que as medições da largura da plataforma pavimentada foi de 9,20m, superior à largura de 9,0m do projeto; e que as espessuras de CBUQ da Pista (4,0cm) , da camada de vedação (2,5cm) e do Acostamento (3,0cm) , estavam de acordo com o Projeto.
27.2.6. Na sequência, reafirma que a ECR fez todos os reparos necessários e prestou de forma correta os serviços de supervisão da obra, e que somente recebeu pelos serviços prestados 'depois que as não conformidades foram sanadas, não havendo que se falar em dano ao Erário'.
27.2.7. Ressaltou que o comportamento estrutural do pavimento da BR-163/MS, entre os kms 117,2 e 181,6, desde a conclusão da obra em março de 2006, 'é plenamente satisfatório, tendo sido objeto apenas de intervenções de manutenção e conservação'.
27.2.8. Compreende que somente foi condenado pela Comissão de TCE, compostas por servidores da Área de Seguro Social, 'com base em conclusões obtidas em processos nos quais a ECR não foi chamada a se defender' e pelo fato de um engenheiro residente da ECR atuante no contrato ser parente do engenheiro fiscal do Dnit, mas que efetivamente prestou os serviços e era o responsável pela fiscalização de todos os contratos de obras e serviços na jurisdição da UL-DNIT.
27.2.9. Conclui que o sistema de medições não foi fraudado, pois a ECR prestou efetivamente e a contento os serviços de consultoria, abrangendo diversas atividades, dentre as quais a elaboração do Relatório de Supervisão de responsabilidade do seu engenheiro residente Gustavo Rios Milhorim.
28. Para defender a regularidade da contratação do Sr. Gustavo, apresentou os seguintes argumentos:
28.1. na função de engenheiro residente, foi contratado pela ECR em 1º/8/2005, no último ano de execução do contrato, atuando no período de 1º/8/2005 a 23/3/2006, jamais agindo com objetivo de lesar o erário, não se podendo supor que havia conluio ou qualquer intenção de burlar a fiscalização somente por ser filho do Sr. Carlos Milhorim;
28.2. a sua atuação deu-se em regime de cooperação e subordinação direta ao Engenheiro Fiscal da UL-Dourados/Dnit, prestando todo o serviço e apoio necessário à fiscalização das obras, dentro dos padrões de qualidade requeridos, 'e não de forma fraudulenta como aventada';
28.3. acresce que inexiste vedação legal e 'a relação de parentesco não pressupõe contribuição para troca de favores ou locupletamento ilegal pelas partes'.
29. De forma a contestar a alegação de fraude ao erário com base em um Relatório de Supervisão que foi apreendido com folhas em branco no Dnit, assinado e rubricado pelo engenheiro Gustavo Rios Milhorim, registra que se tratavam de folhas onde seriam inseridas as fotos que aguardavam sua revelação e que os relatórios de supervisão tinham caráter informativo de andamento mensal dos trabalhos e 'não continham dados financeiros que pudessem ser alterados visando desvio de verbas públicas'. 
29.1. Considera que não houve dano ao erário em virtude da contratação do Sr. Gustavo, pois seus serviços prestados não trouxeram prejuízos à supervisão das obras e não há provas de superfaturamento, desvios ou utilização dos recursos para pagamento de serviços não executados.
30. Ressalta, em seguida, que a equipe da ECR era composta por diversos profissionais, com total mensal de salários no valor de R$ 38.900,00; que sua atuação compreendia diversas tarefas, não se resumia à elaboração do Relatório de Supervisão; e fazia uso de veículos, instrumental de topografia e serviços gráficos/material de consumo. 
30.1. A atuação do engenheiro residente ficou demonstrada no livro Diário de Obras e os demais componentes da equipe atuavam no Laboratório e Usina de Asfalto, realizando ensaios geotécnicos inerentes ao controle tecnológico das obras e quantidades de serviços executadas na pista pela TV Técnica.
30.2. Registrou que os recursos recebidos pela ECR foram destinados ao pagamento de seus funcionários, aluguéis, manutenção de veículos, alimentação do pessoal, serviços gráficos, material de consumo e outras, sendo que as duas últimas medições (47ª e 48ª) foram recebidas com 211 e 188 dias de atraso.
30.3. Assim, mais uma vez conclui que não houve dano ao erário, pois a ECR recebeu pelo que efetivamente executou e para pagamento das despesas anteriormente identificadas, restando-lhe a 'obtenção de lucro dentro da normalidade'.
31. Ao final, pede o reconhecimento da irregularidade da tramitação da TCE no Dnit e o retorno aquela Autarquia para que a comissão de TCE aprecie o recurso de reconsideração apresentado; a certificação por este Tribunal de que o contrato foi executado corretamente pela ECR; o julgamento pela regularidade das presentes contas e que se oficie ao Dnit para devolver os valores pagos pela ECR referente ao parcelamento do débito apontado.
Análise
32. Quanto ao pedido de suspensão do presente processo em decorrência da tramitação de ações de improbidade administrativa e penal na Justiça Federal, o Tribunal de Contas da União possui jurisdição e competência próprias estabelecidas pela Constituição Federal e pela sua Lei Orgânica (Lei 8.443/92) . Por isso, não obsta a sua atuação o fato de tramitar no âmbito do poder judiciário ação penal ou civil, versando sobre o mesmo assunto, dado o princípio da independência das instâncias. 
33. Sobre esse tema, o Supremo Tribunal Federal tem apoiado a tese da independência entre as instâncias administrativa e penal (Mandados de Segurança 26.969-DF e 25.880-DF) , no que é acompanhado pelo Superior Tribunal de Justiça (MS 7080-DF, MS 7138-DF e 7042-DF) , corroborando, por extensão, o entendimento esposado por esta Corte de Contas. 
34. Nesse sentido são os Acórdão 3036/2015-TCU-Plenário, 10.042/2015-TCU - 2ª Câmara, 7.752-TCU - 1ª Câmara, 7.475/2015-TCU - 1ª Câmara, 7.123/2014-TCU - 1ª Câmara. 
35. Assim, não cabe a suspensão do processo, conforme solicitado pelo responsável, considerando que a existência, por si só, de ação judicial em curso sobre os fatos objeto de análise pelo TCU não gera relação de prejudicialidade a ensejar o sobrestamento dos autos nesta Corte até decisão judicial definitiva, por força da independência das instâncias.
36. Com relação ao pedido de arquivamento em decorrência do transcurso de mais de dez anos entre as datas de medições impugnadas anteriores a 2004 e a notificação ocorrida em 1º/8/2014, registre-se que nos presentes autos os valores glosados são referentes às medições ocorridas entre 24/11/2005 (41ª medição) e 8/11/2006 (48ª medição) .
36.1. Ademais, como as fraudes em medições ao longo do contrato constituíram atos contínuos, o marco inicial para contagem do prazo de dez anos, prazo adotado como indicador de prejuízo aos direitos ao contraditório e à ampla defesa, é o da última medição (48ª) , cujo pagamento ocorreu em 8/11/2006.
36.2. Acresça-se que o transcurso do lapso de dez anos para dispensa de instauração da tomada de contas especial, nos termos do art. 6º, inciso II, c/c o art. 19 da IN/TCU 71/2012, apesar de admitido em tese, precisa ser avaliado em confronto com os elementos disponíveis em cada caso, com o objetivo de verificar se houve, de fato, prejuízo ao pleno exercício do contraditório e da ampla defesa.
36.3. Se não restar evidenciada ausência de prejuízo ao direito de defesa, a jurisprudência desta Corte tem reiterado que o art. 6º, inciso II, c/c o art. 19 da IN/TCU 71/2012, não tem aplicação automática em face do simples transcurso do prazo de dez anos da citação, preponderando a imputação de débito caso demonstrada a ausência de prejuízo ao exercício do contraditório e da ampla defesa (Acórdão 2511/2015-TCU-Plenário, rel. ANDRÉ DE CARVALHO; 2.630/2015-TCU-2ª Câmara, rel. AUGUSTO NARDES; 3.535/2015-TCU-2ª Câmara, rel. AUGUSTO NARDES; 9.570/2015-TCU-2ª Câmara, rel. AUGUSTO NARDES; 444/2016-TCU-2ª Câmara, rel. AUGUSTO NARDES; 2.024/2016-TCU-2ª Câmara, rel. ANA ARRAES; 2.917/2018-TCU-Plenário, rel. BENJAMIN ZYMLER e 2.291/2019-TCU-2ª Câmara, rel. ANDRÉ DE CARVALHO, dentre outros) .
36.4. Essa linha de entendimento resguarda o reconhecimento da imprescritibilidade das ações de ressarcimento ao erário, conforme enunciado da Súmula de jurisprudência 282 deste Tribunal, exarada em consonância com o posicionamento do Supremo Tribunal Federal no bojo do Mandado de Segurança 26.210/DF, DOU de 10/10/2008.
36.5. Assim, não merece guarida o pedido de arquivamento.
37. Quanto à imprescritibilidade da obrigação de ressarcimento do dano, transcreve-se a seguir excerto do Voto do Ministro Relator Augusto Sherman Cavalcante, condutor do Acórdão 15.126/TCU-1ª Câmara:
 (...) 
22. Acerca da preliminar de prescrição ventilada pela defesa, conquanto nestes autos, sob quaisquer das óticas examinadas nos pareceres (quinquenal ou decenal) , não se revele a incidência de prescrição a afastar a obrigação de ressarcimento do dano ou a pretensão punitiva desta Corte de Contas, consigno que mantenho o entendimento que tem sido declinado pelos eminentes pares acerca da manutenção do posicionamento consubstanciado na Súmula TCU 282, que é pela imprescritibilidade das ações de ressarcimento ao erário.
23. Isso porque a decisão proferida pelo STF no RE 636886, da qual derivou o enunciado do Tema 899 de Repercussão Geral, não trouxe modificações ao entendimento consubstanciado no enunciado da referida Súmula e à jurisprudência desta Cortes de Contas sobre a matéria. 
24. Nessa linha, há inúmeros precedentes julgados desta Casa, havidos posteriormente ao Tema 899/STF, no sentido da continuidade da aplicação da Súmula TCU 282, os quais podem ser lidos nos Acórdãos do Plenário: 1.492/2020, 2.104/2020, 2.182/2020 e 2.336/2020, Relator Ministro Aroldo Cedraz; 2.188/2020, Relator Ministro Raimundo Carreiro; e 2.018/2020, Relatora Ministra Ana Arraes; nos Acórdãos da 1ª Câmara: 6.494/2020, Relator Ministro Walton Alencar Rodrigues; 5.236/2020, 6.084/2020, 6.465/2020, 6.466/2020, 7.982/2020, 9.277/2020, Relator Ministro Benjamin Zymler; e nos Acórdãos da 2ª Câmara: 6.819/2021, 6.277/2021, 6.271/2021, 6.269/2021, 5.917/2021, 5.028/2021, 5.016/2021, 4.585/2021, 4.583/2021, 4.579/2021, 5.681/2020, 8.316/2020, 8.940/2020, 8.945/2020, 8.947/2020, 8.948/2020, 9.208/2020 e 9.216/2020, Relator Ministro Augusto Nardes; 5.690/2020, 6.350/2020, 6.575/2020, 6.712/2020, 7.325/2020, 8.021/2020, 8.023/2020, 8.443/2020, 8.649/2020, 8.651/2020 e 8.657/2020, Relator Ministro Aroldo Cedraz; 6.171/2020, Relator Ministro Raimundo Carreiro; 6.207/2020 e 8.498/2020, Relatora Ministra Ana Arraes; 6.707/2020 e 6.726/2020, Relator Ministro-Substituto Marcos Bemquerer Costa.
25. Cabe ressaltar que o Tema 899 de Repercussão Geral, bem assim a decisão sobre o caso concreto ali examinado, havida no RE 636.886/STF, não trouxeram luzes sobre o ponto específico ventilado pela defesa, acerca de prescrição quinquenal e do seu marco de contagem. 
26. Como é de conhecimento público, em 14 de agosto de 2020 a Advocacia-Geral da União opôs Embargos de Declaração ao já citado acórdão proferido no RE 636.886/AL, objetivando dirimir dúvidas quanto ao alcance da aludida decisão, para que se tenha como correta compreensão a de que 'a tese de repercussão geral no acórdão (...) embargado abrange apenas a fase executiva da decisão do TCU.'.
27. Sucede que, ao apreciar a matéria, o Plenário do STF, em julgamento virtual encerrado no dia 20/8/2021, rejeitou os Embargos de Declaração, por 8 votos a 2, vencidos os Ministros Luís Roberto Barroso e Édson Fachin apenas na tese de que a decisão deveria modular efeitos prospectivos. Nesse julgado o Relator da matéria, Ministro Alexandre de Moraes, pontuou o seguinte em seu voto, no que foi acompanhado pelos demais votos vencedores:
' (...) 
Os argumentos acima elencados conduzem à conclusão no sentido de que a pretensão executória de título executivo proveniente de decisão do TCU da qual resulte imputação de débito ou multa é prescritível; e, portanto, a ela se aplica o prazo prescricional da Lei de Execução Fiscal.
Nenhuma consideração houve acerca do prazo para constituição do título executivo, até porque esse não era o objeto da questão cuja repercussão geral foi reconhecida no Tema 899, que ficou adstrito, como sobejamente já apontado, à fase posterior a formação do título.
Reitere-se: Após a conclusão da tomada de contas, com a apuração do débito imputado ao jurisdicionado, a decisão do TCU formalizada em acórdão terá eficácia de título executivo e será executada conforme o rito previsto na Lei de Execução Fiscal (Lei 6.830/1980) , por enquadrar-se no conceito de dívida ativa não tributária da União, conforme estatui o art. 39, § 2º, da Lei 4.320/1964.
Assim, são impertinentes as alegações do embargante no sentido de que devem ser esclarecidos o regramento, bem como os marcos inicial, suspensivos e interruptivos do prazo de prescrição, aplicáveis para o exercício da pretensão punitiva pelo TCU.' 
 (...) (RE 636886 ED; Rel. o Ministro Alexandre de Moraes) (grifos acrescidos) 
28. Não havendo o STF fixado entendimento, em sede de Repercussão Geral, sobre o alcance da prescrição à pretensão de ressarcimento buscada nos processos de tomada ou prestação de contas em curso no TCU, cingindo-se a decisão à fase executória do título executivo extrajudicial formado a partir de acórdão da Corte de Contas, nem havendo decidido, naquele feito, sobre a forma de contagem de prazos (marco inicial) , continua válida a interpretação desta Corte de Contas sobre a matéria de prescrição.
38. Vale ressaltar que a pretensão punitiva do TCU, conforme Acórdão 1441/2016-TCU-Plenário, Relator: Benjamin Zymler, que uniformizou a jurisprudência acerca dessa questão, subordina-se ao prazo geral de prescrição indicado no art. 205 do Código Civil, que é de dez anos, contado da data de ocorrência da irregularidade sancionada, nos termos do art. 189 do Código Civil, sendo este prazo interrompido pelo ato que ordenar a citação, a audiência ou a oitiva dos responsáveis.
38.1. No caso em exame, como a fraude em medições ao longo contrato tratou-se de ato contínuo, o marco inicial para contagem do prazo para prescrição punitiva é o da última medição (48ª) , cujo pagamento ocorreu em 8/11/2006. Considerando que o ato de ordenação da citação ocorreu em 5/7/2016 (peça 26) , não ocorreu a prescrição da pretensão punitiva.
39. Quanto à alegação de que não restou comprovado o dano ao erário, apresenta-se oportuno transcrever excerto do Voto do Ministro Relator João Augusto Ribeiro Nardes, condutor do Acórdão 3008/2020-TCU-Plenário, prolatado nos autos do TC Processo 004.087/2017-8 (peça 83 daqueles autos) , apartado destes autos em cumprimento ao despacho do Relator (peça 103) , ou seja, tratam das mesmas irregularidades deste processo, mas em relação à empresa executora das obras:
20. Assim, corroboro o cálculo do débito imputado aos responsáveis Carlos Roberto Milhorim e empresa Rodocon Construções Rodoviárias Ltda. nestes autos, consoante ajuste apontado pela SeinfraRodoviaAviação (item 96 da instrução de peça 75) e consolidação realizada pela SecexTCE (subitem 21.1 e alínea 'd' do item 27 da instrução de peça 78) , o qual obteve a concordância do Parquet junto ao Tribunal.
21. De fato, constatou-se a existência de duas planilhas para a mesma medição, sendo que uma delas foi apresentada ao Dnit para pagamento e a outra fora encontrada nos arquivos da sede da empresa. Cabe destacar que tais documentos ('outras' planilhas de medição) foram apreendidos como resultado de operações do Departamento de Polícia Federal - PF, com toda a oficialidade e o rigor que rege a atuação dessa respeitada força policial e, ao que consta, tais evidências foram obtidas em escritórios e instalações da própria empresa Rodocon Construções Rodoviárias Ltda. e demais responsáveis no processo.
22. Nesse ponto, por seu conteúdo esclarecedor, cabe repisar alguns pontos constantes do minucioso exame trazido pela SeinfraRodoviaAviação (instrução de peça 75) :
3.	De acordo com o apurado, o meio utilizado para as fraudes seria a adulteração de valores nas medições de obras e utilização de documento adulterado para respaldar pagamentos indevidos por obras não realizadas ou realizadas a menor, gerando dano aos cofres públicos federais. (...) 
24. De acordo com as conclusões do Inquérito Policial 026/2006, foi detectada a prática de adulteração de planilhas de medição de obras, onde eram apresentados documentos que demonstravam quantidades de serviços e obras em montante superior ao realmente executado, gerando desembolsos a maior por parte da Administração. (...) 
28. O que se pretende é esclarecer questões técnicas para efeito de aceitação dos documentos como evidências de irregularidades na execução física e financeira das obras em comento, para efeito de fundamentar caracterização de débito ao erário e responsabilização de quem lhe deu causa. (...) 
39. Dentro da competência do Tribunal, o entendimento é de que a existência de duas planilhas para a mesma medição, sendo que uma foi apresentada ao Dnit para pagamento e a outra fora encontrada nos arquivos da sede da empresa, indica que aquela encaminhada para pagamento tenha sido adulterada para elevar os valores recebidos pela empresa.
40. Da mesma forma, a existência de outro documento nas gavetas da empresa, trazendo a expressão 'Executado' e com valores abaixo daqueles desembolsados pela Administração, demonstra que havia um controle paralelo, com finalidade não explicada pela defesa apresentada e que, segundo as investigações da PF, seria utilizado como acompanhamento real das obras e serviços executados.
41. Como não há uma explicação válida para a existência de dois documentos de medição para o mesmo serviço e período e para as irregularidades constatadas no Inquérito Policial 026/2006 e no Processo Administrativo Disciplinar - PAD 50600.010428/2009-16, as alegações não merecem respaldo. (...) 
53. O entendimento é que o modus operandi evidenciado pelos documentos citados nos parágrafos anteriores obedece fielmente aos critérios apontados pela PF e pelo Dnit nas investigações relativas à matéria em apreço, ou seja: existência de mais de uma planilha de medição para o mesmo período/serviço, uma planilha destinada a registrar os serviços realmente executados e outra destinada a fundamentar pagamentos a maior por parte da Administração.
54. Ao contrário do que pretende a defesa, o fato de não estarem grafadas as expressões destacadas pelas investigações, 'Medido/Executado', não gera, por si só, a descaracterização dos documentos como evidências de adulteração de medições para provocar desembolsos a maior por parte do Dnit, portanto, os argumentos não merecem ser acatados. (...) 
66. O modus operandi indicado nas investigações está presente e evidenciado, ou seja, a existência de mais de uma planilha de medição referente ao mesmo período, onde uma apresenta valor mais baixo e ficava em poder da empresa (colunas 6 e 7 da Tabela 2) , enquanto outra com valores mais elevados era encaminhada ao Dnit para lastrear pagamentos a maior (Coluna 8 da Tabela 2) . (...) 
73. Dizer que os documentos não são oficiais porque não possuem assinatura dos responsáveis ou porque não contemplam os serviços que deveriam ter sido executados não é apelo suficiente para desconsiderar a validade da documentação como evidência das irregularidades praticadas.
74. Cabe relembrar que tais documentos foram apreendidos como resultado de operações do Departamento de Polícia Federal - PF, com toda a oficialidade e o rigor que rege a atuação dessa respeitada força policial e, ao que consta, tais evidências foram obtidas em escritórios e instalações da própria empresa Rodocon Construções Rodoviárias Ltda. e demais responsáveis no processo.
75. Os argumentos de defesa esboçam um grande esforço para descaracterizar o arcabouço probatório juntado ao processo, no entanto, em nenhum momento buscam explicar os motivos que levaram a empresa a manter a duplicidade de planilhas de medição, referentes ao mesmo período/serviço, porém com valores tão destoantes.
76. Desse modo, não se vislumbra o objetivo do questionamento apresentado e não se identifica qualquer defeito, sob o ponto de vista técnico, quanto aos documentos que fundamentaram as apurações referentes a este item, não havendo razão aos argumentos apresentados. (...) 
81. Mais uma vez vale repisar as premissas estabelecidas pelas investigações da PF e pela apuração levada a cabo pelo Dnit, ou seja, havia uma planilha que espelhava o que realmente fora executado em campo, a qual permanecia na posse da empresa para controle paralelo, enquanto era produzido um segundo documento com valores e medições diferentes, destinado a lastrear os pagamentos a maior por parte da Autarquia.
39.1. A análise expendida naqueles autos foi precisa e retratou com fidedignidade as irregularidades ocorridas na execução dos serviços em apreço, cujo respectivo dano decorreu da adulteração de planilhas de medição de obras, onde eram apresentados documentos que demonstravam quantidades de serviços e obras em montante superior ao realmente executado, gerando desembolsos a maior por parte da Administração.
39.2. Não se questionou sobre a qualidade dos serviços executados, se eram satisfatórios ou não, se foram respeitadas as espessuras de CBUQ do projeto ou a largura da plataforma, pois o dano decorreu do quantitativo medido a maior do que o efetivamente executado, de forma fraudulenta.
39.3. A tentativa de desqualificar as planilhas que fundamentaram as irregularidades ou a prova testemunhal não merece guarida, pois como bem descreveu o parecer da SeinfraRodovia descrito no item 41, 'esboçam um grande esforço para descaracterizar o arcabouço probatório juntado ao processo, no entanto, em nenhum momento buscam explicar os motivos que levaram a empresa a manter a duplicidade de planilhas de medição, referentes ao mesmo período/serviço, porém com valores tão destoantes'.
40. O pedido para que este Tribunal determine o retorno deste processo de TCE ao Dnit, para que seja analisado recurso de reconsideração interposto na fase interna contra decisão da comissão de TCE, é descabido, pois ainda que tenha havido cerceamento de defesa e prejuízo ao contraditório alegados, cabe esclarecer que na fase interna e anteriores da tomada de contas especial ainda não se tem propriamente processo caracterizado por lide, mas, sim, procedimento de apuração administrativa. Na fase inicial, até mesmo a falta de realização da notificação, para que o responsável traga aos autos os documentos que entenda úteis para o esclarecimento da situação, não invalida os atos processuais adotados no âmbito desta Corte de Contas
41. A argumentação de que a empresa ECR encaminhou todos os relatórios mensais de supervisão; e de que os trabalhos de supervisão e fiscalização empreendidos pela empresa foram remunerados com uma margem de lucro normal, exigindo dispêndio de recursos para remunerar uma equipe no valor mensal de R$ 38.900,00, na locação de veículos, uso de equipamentos, na aquisição de material de consumo e com serviços gráficos; não são suficientes para garantir a qualidade e adequação dos serviços prestados.
41.1. De forma contrária, a fraude perpetrada na confecção dos boletins de medição da obra anteriormente relatada, apurada em procedimento realizado pela Polícia Federal, e que resultaram em prejuízo ao erário, depõe contra a qualidade dos serviços de supervisão e fiscalização executados pela empresa ECR.
41.2. A justificativa de que as folhas em branco contendo a rubrica do engenheiro Gustavo Rios Milhorim destinavam-se à colagem de fotos para completar o relatório, pois aguardavam a revelação, é pouco crível, não é comprovável documentalmente e não explicam os motivos que levaram a empresa a manter a duplicidade de planilhas de medição.
41.3. O fato de o engenheiro Gustavo Rios Milhorim, contratado e remunerado pela empresa ECR, ser filho do engenheiro supervisor da Unidade Local do Dnit em Dourados/MS, Carlos Roberto Milhorim, revela não somente uma afronta aos princípios administrativos da impessoalidade e da moralidade, mas também constitui indício de uma atuação conjunta dos citados profissionais, que propiciaram a ocorrência do pagamento de valores indevidos, em montantes superiores aos efetivamente executados, como apurado pela Polícia Federal, no Processo Administrativo Disciplinar - PAD 50600.0104208/2009-16, na TCE Processo 004.087/2017-8 (v. Acórdão 3008/2020-TCU-Plenário) e nestes autos.
42. Ante o exposto, as alegações de defesa devem ser rejeitadas.
43. Não há elementos para que se possa efetivamente aferir e reconhecer a ocorrência de boa-fé na conduta dos responsáveis, podendo este Tribunal, desde logo, proferir o julgamento de mérito pela irregularidade das contas, conforme os termos dos §§ 2º e 6º do art. 202 do Regimento Interno do TCU.
44. O pagamento tempestivo do débito na fase de citação, atualizado monetariamente, opera sua quitação, não cabendo a incidência de juros quando do julgamento do processo. Todavia, caso não reste caracterizada a boa-fé dos responsáveis ou na subsistência de outras irregularidades, como ocorreu no caso em apreço, as contas serão julgadas irregulares, com aplicação da multa prevista no art. 58, inciso I, da Lei 8.443/1992 (Boletim de Jurisprudência 381/2021) .
45. Como demonstrado nos itens 14 a 17 desta instrução, a empresa ECR pagou ao Dnit todas as parcelas que compunham o débito que lhe foi imputado, restando-lhe um crédito no valor de R$ 18.970,80 em 10/2/2022.
45.1. Assim, importante dar ciência ao Dnit para devolver o valor pago a maior pela ECR referente ao parcelamento do débito autorizado por este Tribunal. 
CONCLUSÃO
46. Em face da análise promovida na seção 'Exame Técnico', verifica-se que os responsáveis Carlos Roberto Milhorim e ECR Engenharia Ltda. apresentaram alegações de defesa que merecem ser rejeitadas e não lograram comprovar a boa e regular aplicação dos recursos repassados. 
47. Verifica-se também que não houve a prescrição da pretensão punitiva, conforme análise já realizada.
48. Tendo em vista que não constam dos autos elementos que permitam reconhecer a boa-fé dos responsáveis, sugere-se que as suas contas sejam julgadas irregulares, nos termos do art. 202, § 6º, do Regimento Interno do TCU, dando-lhes quitação, conforme valores parcelados já integralmente recolhidos, sem prejuízo de aplicar-lhes a multa prevista no art. 58, inciso I, da Lei 8.443/1992.
49. Considerando que a empresa ECR recolheu a integralidade das parcelas referentes ao débito que lhe foi imputado, restando-lhe um crédito no valor de R$ 18.970,80 em 10/2/2022, deve-se dar ciência ao Dnit para recolher este valor pago a maior.
PROPOSTA DE ENCAMINHAMENTO
50. Diante do exposto, submetemos os autos à consideração superior, propondo ao Tribunal:
rejeitar as alegações de defesa de Carlos Roberto Milhorim (CPF XXX.922.386-XX) e ECR Engenharia Ltda. (CNPJ 42.161.372/0001-40) ;
julgar irregulares, nos termos dos arts. 1º, inciso I, 16, inciso III, alíneas 'b' e 'c', da Lei 8.443/1992, c/c os arts. 19 e 23, inciso III, da mesma Lei, as contas dos responsáveis Carlos Roberto Milhorim (CPF XXX.922.386-XX) e ECR Engenharia Ltda. (CNPJ 42.161.372/0001-40) , dando-lhes quitação quanto aos pagamentos das importâncias a seguir especificadas: 
	Contrato
	Medição
	Data da Ocorrência
	Valor Histórico (R$) 

	19-014/1996-00
	41ª
	24/11/2005
	25.507,61

		42ª
	9/12/2005
	27.981,86

		43ª
	9/12/2005
	27.981,86

		44ª
	23/3/2006
	1.485,39

		45ª
	14/3/2006
	33.115,99

		46ª
	18/5/2006
	6.763,49

		47ª
	8/11/2006
	12.980,31

		48ª
	8/11/2006
	13.375,99

aplicar individualmente aos responsáveis Carlos Roberto Milhorim (CPF XXX.922.386-XX) e ECR Engenharia Ltda. (CNPJ 42.161.372/0001-40) a multa prevista no art. 58 da Lei 8.443/1992 c/c o art. 268, inciso I, do RI/TCU, fixando-lhes o prazo de quinze dias, a contar da notificação, para que comprovem, perante o Tribunal (art. 214, III, a, do Regimento Interno do TCU) , o recolhimento da dívida aos cofres do Tesouro Nacional, atualizada monetariamente desde a data do acórdão proferido por este Tribunal até a do efetivo recolhimento, se pagas após o vencimento, na forma da legislação em vigor
autorizar, desde logo, a cobrança judicial das dívidas, caso não atendidas as notificações, na forma do disposto no art. 28, inciso II, da Lei 8.443/1992;
autorizar também, desde logo, se requerido, com fundamento no art. 26 da Lei 8.443, de 1992, c/c o art. 217, §§ 1º e 2º do Regimento Interno do TCU, o parcelamento das dívidas em até 36 parcelas, incidindo, sobre cada parcela, corrigida monetariamente, os correspondentes acréscimos legais, fixando-lhes o prazo de quinze dias, a contar do recebimento da notificação, para comprovarem, perante o Tribunal, o recolhimento da primeira parcela, e de trinta dias, a contar da parcela anterior, para comprovar os recolhimentos das demais parcelas, devendo incidir, sobre cada valor mensal, atualizado monetariamente, os juros de mora devidos, no caso do débito, na forma prevista na legislação em vigor, alertando os responsáveis de que a falta de comprovação do recolhimento de qualquer parcela importará o vencimento antecipado do saldo devedor, nos termos do § 2º do art. 217 do Regimento Interno deste Tribunal; 
dar ciência ao Dnit para restituir o valor de R$ 18.970,80 (10/2/2022) para a empresa ECR Engenharia Ltda., pago a maior por ocasião do parcelamento do débito que lhe foi imputado, autorizado por este Tribunal;
enviar cópia do Acórdão a ser prolatado, bem como do Relatório e do Voto que o fundamentarem, à Procuradoria da República no Estado do Mato Grosso do Sul, nos termos do à § 3º do art. 16 da Lei 8.443/1992, c/c o § 7º do art. 209 do Regimento Interno do TCU, para adoção das medidas cabíveis, informando que a presente deliberação, acompanhada do Relatório e do Voto que a fundamenta, está disponível para a consulta no endereço www.tcu.gov.br/acordaos, além de esclarecer que, caso requerido, o TCU poderá fornecer sem custos as correspondentes cópias, de forma impressa; 
 enviar cópia do Acórdão que vier a ser proferido ao Departamento Nacional de Infraestrutura de Transportes (DNIT/MT) e aos responsáveis, para ciência;
informar à Procuradoria da República no Estado do Mato Grosso do Sul, ao Departamento Nacional de Infraestrutura de Transportes (DNIT/MT) e aos responsáveis que a presente deliberação, acompanhada do Relatório e do Voto que a fundamenta, está disponível para a consulta no endereço www.tcu.gov.br/acordaos, além de esclarecer que, caso requerido, o TCU poderá fornecer sem custos as correspondentes cópias, de forma impressa; e
informar à Procuradoria da República no Estado do Mato Grosso do Sul que, nos termos do parágrafo único do art. 62 da Resolução TCU 259/2014, os procuradores e membros do Ministério Público credenciados nesta Corte podem acessar os presentes autos de forma eletrônica e automática, ressalvados apenas os casos de eventuais peças classificadas como sigilosas, as quais requerem solicitação formal".
2.	O Ministério Público junto a este Tribunal concordou com a proposta apresentada pela unidade técnica, com alguns ajustes, ante as seguintes considerações (peça 224) :
"Presentes os autos no Ministério Público de Contas, a empresa ECR Engenharia Ltda. apresentou elementos adicionais de defesa, a título de 'fato novo', consistente no que seria o pedido do Ministério Público Federal (MPF) , em sede de alegações finais, no âmbito da Ação de Improbidade Administrativa 0000988-81.2013.4.03.6002, em trâmite perante a 2ª Vara Federal de Dourados/MS, acerca do Contrato 19-014/1996, de absolvição da ECR 'quanto a ter concorrido para eventual lesão ao erário no contrato que fiscalizara' (peças 222 e 223) .
Na petição à peça 222, pp. 2/4, a ECR transcreve trechos das alegações finais do MPF, a saber:
'Item 7.8 - Página 213 das Alegações Finais do MPF: 
' (...) Por fim, quanto aos atos de ilícitos relativos à TV TÉCNICA VIÁRIA [empresa contratada para executar a obra a ser supervisionada pela ECR], reforço o pedido de absolvição feito em relação a CARLOS ROBERTO MILHORIM para estendê-lo ao filho [Gustavo Rios Milhorim], pois como dito acima, não ficou comprovado, extreme de dúvida razoável, ato de corrupção envolvendo essa empresa. 
Como constei acima: 
O motivo é que nem a comissão de PAD, nem o MPF comprovam que a TV Técnica Viária deixou de executar algo ou que a alteração contratual feita gerou vantagem indevida à empresa contratada a ponto de permitir a distribuição dos lucros entre os envolvidos. 
Essa minha convicção é reforçada pelo fato de os serviços prestados pela TV Técnica Viária serem passíveis de verificação pela auditoria, o que garante que os serviços foram prestados e torna inviável a existência de margem significativa para pagamento de propina. 
Além disso, diversas testemunhas que foram ouvidas confirmaram que GUSTAVO ia a campo e fiscalizava os trabalhos da TV Técnica Viária. Assim, a ECR efetivamente trabalhou para o DNIT, como narraram as testemunhas. Pode-se dizer que a situação de Gustavo não era a ideal, nem moral e impessoal, mas isso não autoriza concluir que houve ato de corrupção em relação à ECR e à TV Técnica Viária. As provas de corrupção nesses contratos são muito frágeis e não se confirmaram após a análise detida do feito.''
'Item 7.15 - Página 243 das Alegações Finais do MPF: 
'Após a instrução, o MPF entende que a ação ajuizada contra a empresa TV Técnica Viária é improcedente, isso porque não há provas diretas de seu envolvimento nas fraudes. (...) 
Apenas resumidamente, entende o MPF que não ficou comprovado, extreme de qualquer dúvida, que tenha havido algum superfaturamento nos contratos com essa empresa, nem que ela tenha pago propina a algum dos envolvidos.''
'Item 7.17 - Páginas 250 e 251 das Alegações Finais do MPF: 
'A empresa ECR Ltda. foi contratada para a supervisão e controle das obras de restauração executadas pela empresa TÉCNICA VIÁRIA. Trata-se de empresa contratada especificamente para auxiliar o DNIT na supervisão e controle das obras realizadas pela empresa TÉCNICA VIÁRIA. 
O objeto da pactuação era: (i) o acompanhamento da execução das diversas etapas das obras; (ii) a avaliação dos controles geométricos e tecnológicos dos serviços executados pelas Construtoras, incluindo testes e ensaios de campo e de laboratório dentro dos padrões de qualidade recomendados pelas Normas e Especificações estabelecidas pelo DNIT; (iii) a avaliação técnica de todas as etapas de obras concluídas e liberação dos serviços julgados conformes para fins de medição; (iv) o preparo de todos os elementos de campo referentes aos serviços concluídos, liberados e medidos, e encaminhamento à Fiscalização do DNIT, para fins de processamento das devidas medições e (v) a elaboração de Relatório Mensais de Andamento dos Serviços. 
 (...) 
Pois bem, como consequência do fato de o MPF não ter vislumbrado irregularidades no Contrato do DNIT com TV Técnica Viária, ou seja, não foram comprovados desvios, também não há como se imputar à ECR que tenha concorrido com esse malfeito: 
Ora, se não há provas de que a TV Técnica Viária obteve vantagem indevida também não há provas de que a ECR tenha concorrido para alguma vantagem para essa empresa. 
As mesmas razões que levaram à absolvição da TV Técnica Viária (itens 7.2.2 e item 7.15) levam também à absolvição da ECR quanto a ter concorrido para eventual lesão ao Erário no contrato que fiscalizara.''
Amparada no que alega ser o posicionamento do MPF (peça 223) , a ECR Engenharia pondera e requer o seguinte ao TCU, na petição subscrita em 7/4/2022 (peça 222, pp. 5/6) :
'3. À luz de todos os fundamentos já apresentados em sua defesa (ID 57090249) , bem como das conclusões do Laudo Técnico Pericial já apresentadas (peça nº 195) e das afirmações do MPF ora juntadas, não há evidências de qualquer conduta por parte da ECR que tenha causado quaisquer danos ao Erário, bem como que o Contrato de Consultoria firmado com o DNIT não tenha sido corretamente executado. 
3.1.Na realidade a ECR, como Supervisora contratada pelo DNIT, sob o comando do seu Eng.º Residente Gustavo Rios Milhorim, prestou a devida assistência ao Eng.º Carlos Roberto Milhorim - Fiscal da UL-Dourados, atuando de forma integrada e harmônica na Fiscalização das Obras executadas pela Técnica Viária, em perfeita consonância com o objeto do Contrato de Consultoria nº PD/19-014/96-00, e com o Manual de Gestão e Fiscalização de Contratos do DNIT-2ª Edição-Dezembro/2020, no qual consta a definição a seguir transcrita para a empresa Supervisora: 
'Denomina-se Supervisora a empresa contratada para supervisionar a execução de cada etapa do contrato, assistir e/ou subsidiar Gestor e Fiscais no acompanhamento e fiscalização do objeto, por meio dos controles técnicos e gerenciais, atuando de forma integrada e harmônica, no cumprimento de suas obrigações institucionais para a obtenção de alto padrão de qualidade na execução dos contratos.'
4. CONCLUSÃO - Com base no exposto, reiterando todas as razões trazidas em sua defesa, e trazendo a este C. TCU os fatos novos juntados aos autos, não restam dúvidas, portanto, que a ECR sempre agiu de boa-fé e em estrito cumprimento às rígidas normas e leis nacionais atinentes à execução do Contrato em questão, sendo de rigor que as contas da ECR sejam julgadas regulares, extinguindo-se a presente Tomada de Contas Especial, com o consequente envio de ofício ao DNIT determinando a devolução corrigida de acordo com os indexadores adotados por este C. TCU, da integralidade dos valores pagos pela ECR no período de 10/03/2017 a 10/02/2020, pelo parcelamento do débito concedido, o que desde já requer a ECR.'
II
O Ministério Público de Contas acompanha, no essencial, a proposição da SecexTCE e considera que, de fato, a empresa ECR comprovou o recolhimento das 36 parcelas devidas (peças 211 e 217, demonstrativo do SISGRU às peças 201 a 204 e item 14 da instrução à peça 219) .
Contudo, a rejeição das alegações de defesa de Carlos Roberto Milhorim e da ECR Engenharia Ltda. é medida adequada aos achados do processo.
Por oportuno, segue excerto da manifestação da unidade técnica especializada, consoante instrução à peça 219:
'41. A argumentação de que a empresa ECR encaminhou todos os relatórios mensais de supervisão; e de que os trabalhos de supervisão e fiscalização empreendidos pela empresa foram remunerados com uma margem de lucro normal, exigindo dispêndio de recursos para remunerar uma equipe no valor mensal de R$ 38.900,00, na locação de veículos, uso de equipamentos, na aquisição de material de consumo e com serviços gráficos; não são suficientes para garantir a qualidade e adequação dos serviços prestados.
41.1. De forma contrária, a fraude perpetrada na confecção dos boletins de medição da obra anteriormente relatada, apurada em procedimento realizado pela Polícia Federal, e que resultaram em prejuízo ao erário, depõe contra a qualidade dos serviços de supervisão e fiscalização executados pela empresa ECR.
41.2. A justificativa de que as folhas em branco contendo a rubrica do engenheiro Gustavo Rios Milhorim destinavam-se à colagem de fotos para completar o relatório, pois aguardavam a revelação, é pouco crível, não é comprovável documentalmente e não explicam os motivos que levaram a empresa a manter a duplicidade de planilhas de medição.
41.3. O fato de o engenheiro Gustavo Rios Milhorim, contratado e remunerado pela empresa ECR, ser filho do engenheiro supervisor da Unidade Local do Dnit em Dourados/MS, Carlos Roberto Milhorim, revela não somente uma afronta aos princípios administrativos da impessoalidade e da moralidade, mas também constitui indício de uma atuação conjunta dos citados profissionais, que propiciaram a ocorrência do pagamento de valores indevidos, em montantes superiores aos efetivamente executados, como apurado pela Polícia Federal, no Processo Administrativo Disciplinar - PAD 50600.0104208/2009-16, na TCE Processo 004.087/2017-8 (v. Acórdão 3008/2020-TCU-Plenário) e nestes autos.'
A bem da verdade, a leitura da íntegra das alegações finais do MPF no bojo da Ação de Improbidade Administrativa 0000988-81.2013.4.03.6002 (peça 223) permite verificar que, a rigor, relativamente ao Contrato 19-014/1996, o Parquet Federal requereu a condenação da empresa ECR e de Carlos Roberto Milhorim, ainda que tenha reconhecido a inexistência de dano ao erário no contrato de obras a cargo da empresa TV Técnica Viária Construções Ltda., supervisionado pela ECR.
Para melhor compreensão, seguem fragmentos da petição endereçada pelo MPF ao juízo federal, em 2/6/2021 (peça 223, pp. 249/51, 257/60, 264, 273 e 275, grifos originais e acrescidos) :
'7.17 DOS ATOS ATRIBUÍDOS À ECR
A empresa ECR Ltda. foi contratada para a supervisão e controle das obras de restauração executadas pela empresa TÉCNICA VIÁRIA. Trata-se de empresa contratada especificamente para auxiliar o DNIT na supervisão e controle das obras realizadas pela empresa TÉCNICA VIÁRIA. 
O objeto da pactuação com o DNIT era: (i) o acompanhamento da execução das diversas etapas das obras, (ii) a avaliação dos controles geométricos e tecnológicos dos serviços executados pelas Construtoras, incluindo testes e ensaios de campo e de laboratórios dentro dos padrões de qualidade recomendados pelas Normas e Especificações estabelecidas pelo DNIT; (iii) a avaliação técnica de todas as etapas de obras concluídas e liberação dos serviços julgados conformes para fins de medição, (iv) o preparo de todos os elementos de campo referentes aos serviços concluídos, liberados e medidos, e encaminhamento à Fiscalização do DNIT, para fins de processamento das devidas medições e (v) a elaboração de Relatório Mensais de Andamento dos Serviços. 
A inicial imputa à ECR atos de improbidade administrativa em duas vertentes. Em um primeiro momento, diz que a ECR concorreu para os desvios ocorridos no contrato com a TV Técnica Viária, haja vista que a fiscalização não ocorria, pois o engenheiro da ECR era filho do responsável pelo DNIT, ou seja, CARLOS ROBERTO MILHORIM é quem realizava o serviço e não seu filho GUSTAVO. 
Subsidiariamente, diz que a simples contratação de GUSTAVO RIOS MILHORIM viola os princípios da moralidade e impessoalidade, configurando improbidade administrativa. 
Pois bem, como consequência do fato de o MPF não ter vislumbrado irregularidades no contrato do DNIT com a TV Técnica Viária, ou seja, não foram comprovados desvios, também não há como se imputar à ECR que tenha concorrido com esse malfeito. 
Ora, se não há provas de que a TV Técnica Viária obteve vantagem indevida também não há provas de que a ECR tenha concorrido para alguma vantagem para essa empresa.
As mesmas razões que levaram à absolvição da TV Técnica Viária (itens 7.2.2 e item 7.15) levam também à absolvição da ECR quanto a ter concorrido para eventual lesão ao Erário no contrato que fiscalizara. 
Entretanto, a imputação subsidiária é procedente, ou seja, a contratação de GUSTAVO RIOS MILHORIM [peça 1, pp. 357/61] violou os princípios da moralidade e da impessoalidade, bem como impediu que o contrato mantido entre a ECR e o DNIT fosse corretamente executado. 
De pronto, reitera-se que a ECR confessa a contratação de GUSTAVO RIOS MILHORIM (confessando também a contratação de RENATO MACHADO PEDREIRA) - vide ID Num. 24427372 - Pág. 6. 
Confessa a ECR que GUSTAVO RIOS MILHORIM foi o responsável pelos relatórios de supervisão entre 01/08/2005 a 23/03/2006 - vide ID Num. 24427372 - Pág. 11. 
Como dito acima, a fiscalização das obras da Técnica Viária dependia do concurso da empresa ECR Ltda. Sociedade Civil de Engenharia e Consultoria, que, contratada pelo DNIT justamente para essa finalidade (contratos PD-19014/1996 e PD 19.011/2000) , realizava mensalmente a medição das obras da Técnica Viária. 
A ECR Ltda. deveria realizar a medição mensal das obras executadas pela Técnica Viária e apresentar à Unidade Local do DNIT em Dourados relatórios de supervisão dos serviços de restauração, contendo informações sobre andamento físico-financeiro, controle tecnológico, comentários sobre as obras, relatório fotográfico e relatório de supervisão eletrônico. 
À vista desses documentos, os fiscais do DNIT deveriam ir a campo fazer a conferência entre a medição da ECR Ltda. e as obras executadas pela Técnica Viária. Se houvesse equivalência entre o valor medido e o valor executado, o supervisor da Unidade Local do DNIT em Dourados deveria emitir o 'atestado de conformidade' e lançar os dados em planilhas nos moldes do DNIT.
[...]
Como bem salientado na petição inicial e pela autoridade policial, os memorandos da ECR Ltda., assinados por 'GUSTAVO RIOS', que faziam o encaminhamento dos relatórios de supervisão à Unidade Local do DNIT em Dourados (fls. 26, 28, 29, 32, 33, 34, 36, 38 e 40 do apenso I) tinham o mesmo layout e idêntica tabulação aos dos memorandos, assinados por CARLOS ROBERTO MILHORIM, que davam o 'atestado de conformidade' aos mesmos relatórios (fls. 25, 27, 30, 31, 34, 35, 37 e 39 do apenso I) , concluindo-se que CARLOS ROBERTO MILHORIM era o autor de ambos os documentos - os memorandos da ECR e os memorandos do DNIT. 
Tal ilegalidade e falsidade é ratificada pelo bilhete encontrado no DNIT: As folhas em branco é só dar um visto como nos outros relatórios. 
Se GUSTAVO apenas vistou esses documentos, sem os ter produzido ou conferido, é evidente que concorreu para o crime de falso, atestando que havia produzido um documento que não foi feito por ele, bem como MILHORIM praticou ato de improbidade, visto que não houve fiscalização efetiva em virtude de seu comportamento. 
Assim, há provas nos autos de que a fiscalização feita pela ECR no contrato envolvendo a Técnica Viária não o foi de forma adequada, mormente porque o fiscal era filho de quem dava o atesto de conformidade, bem como pelo fato de que ao menos três relatórios foram feitos por MILHORIM pai e somente assinados pelo filho. 
A prova testemunhal colhida é unânime em reconhecer que GUSTAVO fiscalizava a obra que deveria ser supervisionada por seu pai, o que indica que haveria facilidade em falsificar documentos, em sendo o caso, bem como que os relatórios produzidos não possuíam a necessária confiabilidade. 
Diz GUSTAVO em seu interrogatório:
[...]
JUÍZA: Como engenheiro-residente o sr. fazia as medições de campo? 
RÉU: Sim.
JUÍZA: Desse contrato com a TV TÉCNICA VIÁRIA aqui em Dourados, onde seu pai era responsável pela obra, o sr. fazia juntamente com ele? 
RÉU: Eu fazia, e meu [pai] era o fiscal, era responsável pela fiscalização do DNIT. 
JUÍZA: O sr. fazia a medição então pela parte da supervisora? 
RÉU: Sim. 
JUÍZA: E essas medições depois eram passadas para quem? 
RÉU: Não, essas medições eu fazia eu passava para o engenheiro da TÉCNICA VIÁRIA e para o meu pai, que eles tinham que assinar essa medição. 
Todos esses elementos conjugados nos dão a certeza de que a fiscalização envolvendo os trabalhos da ECR não era adequada, pois feita por GUSTAVO MILHORIM, filho de CARLOS MILHORIM, o que, além de imoral, facilitou que alguns documentos fossem produzidos apenas por MILHORIM PAI e assinados por GUSTAVO, sem que sequer os tivesse lido, o que configura o crime de falso, bem como ato de improbidade que atenta contra os princípios norteadores da Administração Pública. 
Cumpre salientar que o DNIT tinha com a ECR contrato de EXECUÇÃO DOS SERVIÇOS DE SUPERVISÃO, COORDENAÇÃO E CONTROLE DE OBRAS DE MELHORAMENTOS E RESTAURAÇÃO RODOVIÁRIO, ou seja, prestava apoio ao DNIT na fiscalização do contrato deste com a TV TÉCNICA VIÁRIA. 
Tal situação é irregular, afrontando os princípios e valores insculpidos na CF, especialmente moralidade e impessoalidade. A atuação conjunta entre pai e filho, como instâncias diversas e complementares de controle, é passível de trazer interferências indevidas na Administração Pública, confundindo-se o público com o privado, e retirando a confiabilidade do trabalho feito, como no caso dos autos em que foram apreendidos documentos com a referência 'As folhas em branco é só dar um visto como nos outros relatórios'. 
A ECR que deveria trazer confiabilidade aos trabalhos desenvolvidos pelo DNIT, ao contratar GUSTAVO por indicação de seu PAI, deixa de cumprir sua função, passando a operar também em dúvida quanto à legalidade de seus atos. 
A partir do momento em que o filho de MILHORIM assume a fiscalização por parte da ECR, deixa-se de haver a imparcialidade que levou a contratação dessa empresa, confundindo-se o agir do DNIT com o agir da ECR e afastando a própria essência da contratação dessa empresa de consultoria, que é justamente garantir transparência e imparcialidade aos trabalhos. 
Por isso, o MPF pede a condenação de ECR pelo ato de improbidade administrativa, consistente em ofender os princípios da moralidade e impessoalidade ao contratar o filho do engenheiro chefe do DNIT para atuar em conjunto com ele na fiscalização do contrato que o órgão tinha com a TV Técnica Viária, o que levou inclusive à produção de documentos falsos. Como consequência, todos os valores recebidos pela ECR, entre 1º/08/2005 a 23/03/2006, devem ser restituídos ao erário, haja vista que o contrato de consultoria e fiscalização não alcançou sua finalidade, não deu confiabilidade às medições realizadas, sendo que ao menos duas delas eram falsificadas. 
Os valores recebidos pela ECR entre 1º/08/2005 a 23/03/2006 totalizam R$ 209.729,04, conforme tabela constante do ID Num. 24427372 - Pág. 42 juntado pela própria ECR. 
Esse valor corrigido desde 23/06/2006 até a presente data pelo IPCA-E e com incidência de 1% de juros simples ao mês totaliza a quantia de R$ 1.318.010,67, conforme cálculo abaixo:
[...]
Assim, todos os responsáveis e omissos pela contratação de GUSTAVO RIOS MILHORIM devem ser condenados, solidariamente, a ressarcirem ao Erário o valor histórico de R$ 209.729,04 (conforme tabela constante do ID Num. 24427372 - Pág. 42) , quantia essa que atualizada e com incidência de juros até a presente data totaliza R$ 1.318.010,67, conforme cálculo acima. 
Por fim, reitere-se que a decisão de contratação de GUSTAVO MILHORIM foi da ECR, o que a torna responsável pelo ato ilícito em estudo, sendo a ação por isso mesmo procedente nesse aspecto.
8. DOS PEDIDOS DE CONDENAÇÃO E ABSOLVIÇÃO 
Ante todo o exposto, o MINISTÉRIO PÚBLICO FEDERAL requer o seguinte:
[...]
 (vii) a total procedência da ação, nos termos do art. 11, caput, com as penas do art. 12, inciso III, todos da Lei 8.429/92, pela violação dos princípios da moralidade e impessoalidade, em relação à contratação de GUSTAVO RIOS MILHORIM para fiscalizar, em nome da ECR, o mesmo trecho de obra que seu pai fiscalizava em nome do DNIT (o que inclusive gerou a falsificação de algumas medições que GUSTAVO deixou previamente assinada) , condenando-se por esse fato CARLOS ROBERTO MILHORIM, GUSTAVO RIOS MILHORIM, MARCELO MIRANDA SOARES (tomou conhecimento do fato e se omitiu) , GUILHERME DE ALCÂNTARA CARVALHO (tomou conhecimento do fato e se omitiu) e a própria ECR ENGENHARIA LTDA.
[...]
11. DA EXTREMA NECESSIDADE DE ADEQUAÇÃO DOS VALORES TORNADOS INDISPONÍVEIS VISANDO A EVITAR A DILAPIDAÇÃO PATRIMONIAL APÓS A SENTENÇA
[...]
Pelas ilegalidades relativas ao contrato que o DNIT manteve com a ECR devem ser bloqueados de CARLOS ROBERTO MILHORIM, GUSTAVO RIOS MILHORIM, MARCELO MIRANDA SOARES, GUILHERME DE ALCÂNTARA CARVALHO e ECR ENGENHARIA LTDA a quantia de R$ 209.729,04 (valor histórico) que atualizado e com juros totaliza R$ 1.318.010,67, conforme comprovado no decorrer dos memoriais (item 7.17) . 
Frisa-se: os valores podem parecer elevados, mas boa parte de seu montante é composto por juros e correção monetária, já que os fatos remontam ao ano de 2006. Ou seja, o valor histórico é atualizado e há a incidência de juros por 15 anos, o que naturalmente eleva os valores a serem bloqueados.'
Sobre o tema prescrição, cabe destacar, adicionalmente à análise levada a efeito pela unidade técnica, mais um precedente: 
'O entendimento proferido pelo STF no RE 636.886  (Tema 899 da Repercussão Geral) , a respeito da prescritibilidade da pretensão de ressarcimento ao erário com base em decisão de tribunal de contas, alcança tão somente a fase judicial de execução do título extrajudicial, não atingindo os processos de controle externo em trâmite no TCU. As ações de ressarcimento movidas pelo Estado contra os agentes causadores de dano ao erário são imprescritíveis (Súmula TCU 282) .' (Acórdão 18604/2021-TCU-Primeira Câmara | Relator: AUGUSTO SHERMAN)  
Demais disso, frise-se que, mediante o recente Acórdão 459/2022-TCU-Plenário (TC Processo 000.006/2017-3) , sessão de 9/3/2022, esta Casa decidiu: 
'9.8. ordenar à Secretaria-Geral de Controle Externo (Segecex) a formação de grupo técnico de trabalho para que, em processo apartado, apresente a este Plenário projeto de normativo que discipline, de forma completa e detalhada, o tema da prescrição da pretensão ressarcitória e da prescrição da pretensão punitiva no âmbito do controle externo, tendo por base jurisprudência predominante do Supremo Tribunal Federal, adequando-a às especificidades das diversas formas de atuação do Tribunal de Contas da União.' 
No voto que deu lastro ao referido Acórdão 459/2022-TCU-Plenário, o Ministro-Revisor Walton Alencar Rodrigues reafirmou a aplicabilidade, por ora, da tese da imprescritibilidade do dano ao erário, conforme fragmento que segue transcrito: 
'Trata-se de tomada de contas especial instaurada em razão da não-comprovação da regular aplicação dos recursos federais do Sistema Único de Saúde, repassados ao município de Santo Antônio de Leverger/MT, na modalidade fundo a fundo, à conta dos Programas de Atenção Básica em Saúde dos Povos Indígenas, no período de agosto de 2005 a setembro de 2009. 
Inicialmente, gostaria de louvar a iniciativa do relator, E. Ministro Raimundo Carreiro, em trazer ao descortino do Plenário discussão acerca da proposta de uniformização de novo entendimento acerca da prescrição da pretensão ressarcitória e da pretensão punitiva do TCU, tendo por base recente evolução jurisprudencial das decisões do Supremo Tribunal Federal, sobretudo, a partir do julgamento do RE 636.886/AL, envolvendo o tema 899 com repercussão geral reconhecida. 
Nada a objetar quanto à reavaliação do tema. Todavia, dada a complexidade da matéria e suas repercussões sobre as futuras ações de controle exercidas por esta Corte de Contas, alinho-me à sugestão do E. Ministro Vital do Rêgo de formação de grupo técnico de trabalho a fim de que seja apresentado a este Colegiado, em processo apartado e no prazo máximo de quatro meses, projeto de normativo que discipline, de forma completa e detalhada, sobre o tema da prescrição, tendo por base a inteligência predominante do Supremo Tribunal Federal. 
Neste estudo, deverão ser enfrentados aspectos fundamentais como termo a quo, hipóteses de suspensão e interrupção do prazo prescricional, além de situações em que ocorra a prescrição intercorrente, levando em conta as especificidades e as diferentes formas de fiscalização do TCU. 
Até que o Tribunal aprove projeto normativo com regulamentação da temática da prescrição, defendo seja mantido o entendimento consolidado nesta Corte de Contas quanto à imprescritibilidade das ações de reparação de dano ao Erário, com base no Enunciado 282 da Súmula de Jurisprudência do TCU, bem como a prescrição decenal da pretensão punitiva, prevista no artigo 205 do Código Civil, segundo as diretrizes aprovadas pelo Acórdão 1441/2016-TCU-Plenário. 
Nessa vereda, perfilho encaminhamento proposto pela Unidade Técnica quanto ao imediato julgamento da tomada de contas especial, na esteira da atual jurisprudência do TCU.' 
Cabe, ainda, citar a seguinte jurisprudência do TCU, acerca da quitação do débito antes do julgamento de mérito do processo:
'O pagamento tempestivo do débito na fase de citação, atualizado monetariamente, opera sua quitação, não cabendo a incidência de juros quando do julgamento do processo. Todavia, caso não reste caracterizada a boa-fé do responsável ou na subsistência de outras irregularidades, as contas serão julgadas irregulares com aplicação da multa prevista no art. 58, inciso I, da Lei 8.443/1992.' (Acórdão 2144/2018-TCU-Plenário | Relator: BRUNO DANTAS e Acórdão 1624/2021-TCU-Plenário | Relator: RAIMUNDO CARREIRO) 
Nesse contexto, o MP de Contas tem por pertinente a proposição da SecexTCE, pela rejeição das alegações de defesa apresentadas por Carlos Roberto Milhorim e pela ECR Engenharia Ltda., bem como pela irregularidade das contas de ambos e pela outorga de quitação quanto aos pagamentos efetuados em relação ao débito do Contrato 19-014/1996-00, sem prejuízo dos seguintes ajustes no encaminhamento sugerido à peça 219, item 50:
a) na alínea 'c', especificar que a multa a ser aplicada a Carlos Roberto Milhorim, ex-engenheiro-chefe da Unidade Local do Dnit em Dourados/MS, deve ter por fundamento o art. 58, inciso I, da Lei 8.443/1992, consoante indicado à peça 219, item 48;
b) na alínea 'c', excluir a proposta de aplicação da multa do art. 58 à empresa ECR Engenharia Ltda., visto que, nos termos da jurisprudência assente nesta Corte:
'Somente é cabível aplicação de multa a pessoa jurídica quando verificada ocorrência de débito (art. 57 da Lei 8.443/1992) .' (Acórdão 6708/2020-TCU-Segunda Câmara | Relator: AUGUSTO NARDES) 
'As multas previstas nos incisos do art. 58 da Lei 8.443/1992 são destinadas aos agentes públicos e aos particulares que atuam como gestores de recursos públicos, não sendo cabível sua aplicação a empresas que fornecem cotações de preços, participam de licitações ou contratam com a Administração.' (Acórdão 4447/2020-TCU-Segunda Câmara | Relator: AROLDO CEDRAZ) 
'Não é cabível a aplicação de multa a pessoa jurídica com fulcro no art. 58, incisos I e II, da Lei 8.443/1992, tendo em vista que as empresas não praticam atos de gestão.' (Acórdão 1839/2011-TCU-Plenário | Relator: AUGUSTO SHERMAN) 
c) na alínea 'f', ajustar o texto, a fim de que passe a constar a seguinte redação:
'nos termos do art. 8º da Portaria Conjunta Segedam/Segecex 1, de 2/6/2021, determinar à Secretaria de Gestão de Processos que oriente a empresa ECR Engenharia Ltda. a requerer a devolução, junto ao Departamento Nacional de Infraestrutura de Transportes (Dnit) , dos valores indevidamente recolhidos a maior (R$ 18.970,80 em 10/2/2022) , por ocasião do parcelamento do débito, autorizado pelo TCU;'
III
Em face do que restou apurado nos autos, o Ministério Público de Contas adere às conclusões da SecexTCE (peças 219 a 221) , com os seguintes ajustes no encaminhamento sugerido à peça 219, item 50:
a) na alínea 'c', especificar que a multa a ser aplicada a Carlos Roberto Milhorim, ex-engenheiro-chefe da Unidade Local do Dnit em Dourados/MS, tem por fundamento o art. 58, inciso I, da Lei 8.443/1992;
b) na alínea 'c', excluir a proposta de aplicação da multa do art. 58 à empresa ECR Engenharia Ltda.;
c) atribuir a seguinte redação à alínea 'f':
'nos termos do art. 8º da Portaria Conjunta Segedam/Segecex 1, de 2/6/2021, determinar à Secretaria de Gestão de Processos que oriente a empresa ECR Engenharia Ltda. a requerer a devolução, junto ao Departamento Nacional de Infraestrutura de Transportes (Dnit) , dos valores indevidamente recolhidos a maior (R$ 18.970,80 em 10/2/2022) , por ocasião do parcelamento do débito, autorizado pelo TCU;'.".
3.	Estando os autos em meu gabinete, a empresa ECR Engenharia Ltda. apresentou manifestação adicional (peça 225) , em que, contrapondo-se ao exame empreendido pela unidade técnica e pelo Parquet, aponta a existência de equívocos nas análises, sob o entendimento de que teriam se baseado em fatos atinentes a contrato não fiscalizado por ela, para, ao final, defender a correta execução dos serviços objeto do Contrato 19-014/1996-00 e, por conseguinte, a ausência de dano ao erário.
4.	Incluído o processo em pauta para julgamento perante a Segunda Câmara na sessão de 2/8/2022, promovi a sua exclusão após questionamento suscitado da tribuna pela advogada da empresa ECR, sob alegação de se tratar de esclarecimento de matéria de fato. Facultada a palavra à causídica, constatou-se que na verdade tratava-se dos mesmos argumentos expostos na peça mencionada no item anterior. Ainda assim, em homenagem ao princípio da ampla defesa retirei o processo da pauta e recebi em meu gabinete a advogada para apresentação de seus argumentos oralmente, encontrando-se os autos completamente saneados e prontos para apreciação pelo Colegiado.
	
	É o relatório.

Pedro Augusto Machado Cortez (OAB 24.432/SP) e outros, representando ECR Engenharia Ltda.; José Wanderley Bezerra Alves (OAB 3.291/MS) e outros, representando Carlos Roberto Milhorim; Fábio Medina Osorio (OAB 64.975/RS) e outros, representando Rodocon Construções Rodoviárias Ltda.

TOMADA DE CONTAS ESPECIAL. DNIT. SUPERVISÃO DE OBRAS DE RESTAURAÇÃO RODOVIÁRIA. RELAÇÃO DE PARENTESCO ENTRE O ENGENHEIRO PREPOSTO DA EMPRESA SUPERVISORA DAS OBRAS E O FISCAL DO DNIT. ATUAÇÃO CONJUNTA COMPROVADAMENTE PARCIAL E CONTRÁRIA AO INTERESSE PÚBLICO E AO PRÓPRIO OBJETIVO DAS NORMAS REGENTES E INCOMPATÍVEL COM A MORALIDADE ADMINISTRATIVA. NÃO ALCANCE DA FINALIDADE PRETENDIDA COM O CONTRATO DE SUPERVISÃO. PAGAMENTO POR SERVIÇOS DE SUPERVISÃO INÓCUOS. CITAÇÃO. AUTORIZAÇÃO DE PARCELAMENTO DO DÉBITO. APRESENTAÇÃO DE DEFESA. RECOLHIMENTO INTEGRAL DO PARCELAMENTO. REJEIÇÃO DAS JUSTIFICATIVAS. IRREGULARIDADE DAS CONTAS, COM QUITAÇÃO DO DÉBITO. MULTA AO EX-GESTOR ENVOLVIDO.

TOMADA DE CONTAS ESPECIAL (TCE)

Secretaria de Controle Externo de Tomada de Contas Especial - SecexTCE.

Aprecia-se tomada de contas especial instaurada pelo Departamento Nacional de Infraestrutura de Transportes - Dnit em razão de irregularidades cometidas no âmbito da Superintendência Regional do Mato Grosso do Sul e tratadas no Inquérito da Polícia Federal 26/2006, no Processo Administrativo Disciplinar 50600.010428/2009-16 e na Tomada de Contas Especial 50600.021450/2012-97, envolvendo o pagamento por serviços não executados no bojo de contratos de restauração/manutenção de trechos rodoviários e de supervisão desses contratos.
2.	Consoante o Relatório de Auditoria 808/2015, de 24/4/2015, da Controladoria-Geral da União - CGU, o então engenheiro-chefe da Unidade Local do Dnit em Dourados/MS (jurisdição da Superintendência Regional do Dnit em Mato Grosso do Sul) , Sr. Carlos Roberto Milhorim, em conluio com as empresas Rodocon Construções Rodoviárias Ltda. e ECR Engenharia Ltda., teria fraudado medições de obras e serviços de conservação e manutenção de trechos rodoviários, alterando-as para fazer constar quantitativos maiores que os executados pelas empresas contratadas. 
3.	No âmbito deste Tribunal, após instrução inicial (peça 25) , promoveu-se a citação solidária dos responsáveis abaixo consignados, pelos valores indicados:
- Carlos Roberto Milhorim e Rodocon Construções Rodoviárias Ltda., empresa contratada no âmbito dos Contratos 19-005/2001, 19-009/2001, 19-003/2004, 19-010/2001, 19-002/2003 e 19-033/2001 para execução de serviços de restauração/manutenção em trechos rodoviários, pelo montante original de R$ 5.066.900,43, decorrente do pagamento de valores em montantes superiores aos devidos, mediante fraude nas medições;
- Carlos Roberto Milhorim e ECR Engenharia Ltda., empresa contratada no âmbito do Contrato 19-014/1996 para a execução de serviços de supervisão, coordenação e controle de obras de melhoramentos e restauração na BR-163/MS (segmento do km 117,2 ao km 256,2, relativo aos lotes 1 e 2 do Contrato PD/19-026/1995-00-CE, celebrado entre o Dnit e a empresa TV Técnica Viária Ltda.) , pelo montante original de R$ 149.192,50, decorrente do pagamento de serviços de supervisão executados inocuamente, no período de 1º/8/2005 a 23/3/2006, tendo em vista a atuação, comprovadamente parcial e contrária ao interesse público, do Sr. Gustavo Rios Milhorim, engenheiro residente e preposto da empresa ECR Engenharia Ltda. no citado ajuste, dado o seu grau de parentesco (filho) com o Sr. Carlos Roberto Milhorim, fiscal do Dnit à época.
4.	Em resposta ao chamamento deste Tribunal, o Sr. Carlos Roberto Milhorim alegou (peças 74 a 89) , em síntese: a) necessidade de suspensão da presente tomada de contas especial até o desfecho da ação de improbidade administrativa 0000988-81.2013.4.03.6002 e da ação penal 0000914-71.2006.4.03.6002; b) cabimento do arquivamento da TCE, ante o longo decurso de tempo entre as medições impugnadas e a sua notificação; c) ausência de pressupostos necessários para a instauração de tomada de contas especial, dada a não comprovação da ocorrência de dano; e d) precariedade da prova testemunhal invocada para sustentar a alteração de medições. 
5.	Por sua vez, a empresa Rodocon Construções Rodoviárias Ltda. apresentou defesa (peças 91 e 95) refutando o dano apurado nos autos. 
6.	Já a empresa ECR Engenharia Ltda. apresentou manifestação (peça 46) , trazendo algumas informações aos autos e requerendo o parcelamento do débito imputado no ofício citatório, em 36 (trinta e seis) parcelas, no intuito de se resguardar de maiores prejuízos que incorreria com a continuação das apurações conduzidas nos autos, tais como juros de mora a serem acrescidos no caso de rejeição da sua defesa. Na oportunidade, destacou que o requerimento em tela não se trataria da defesa disciplinada pelo art. 160 do Regimento Interno deste Tribunal, a qual se guardaria o direito de apresentar dentro do prazo legal, caso sua solicitação de parcelamento fosse indeferida.
7.	Ao se pronunciar no processo (peça 49) , a então Secretaria de Controle Externo no Estado de Mato Grosso do Sul - Secex/MS sugeriu o deferimento do parcelamento solicitado pela empresa ECR Engenharia Ltda.
8.	Submetido o feito à oitiva do Ministério Público junto a este Tribunal (peça 98) , o representante do douto Parquet anuiu à proposta da unidade técnica, ante o previsto no art. 217 do Regimento Interno do TCU. Não obstante, ante o contido no § 1º do aludido dispositivo, salientou que a incidência apenas de correção monetária sobre o débito imputado à empresa solicitante dependeria do reconhecimento da sua boa-fé, o que não teria sido comprovado até então, haja vista que, no seu entendimento, o simples pedido de parcelamento não seria razão para o reconhecimento desse instituto.
9.	Ao contrário, entendeu que teria restado evidente má-fé, por conta dos patentes ilícitos perpetrados pela empresa ECR Engenharia Ltda. em face da atuação conjunta entre o Sr. Carlos Roberto Milhorim, então fiscal do Dnit, e seu filho, Gustavo Rios Milhorim, engenheiro supervisor da aludida empresa à época da ocorrência das irregularidades. Outrossim, consignou que as informações constantes na manifestação aduzida pela empresa ECR Engenharia Ltda. também não seriam hábeis a elidir as irregularidades imputadas a essa empresa.
10.	Assim, considerando que inexistiriam razões impedindo o julgamento do mérito das presentes contas no que tange à responsabilidade solidária da empresa ECR Engenharia Ltda. e do Sr. Carlos Roberto Milhorim (cuja defesa também foi analisada e rejeitada pelo douto Parquet) e concluindo que a referida empresa não teria logrado elidir o ilícito a ela imputado nos autos, tampouco comprovado a sua boa-fé, sugeriu o Ministério Público a irregularidade das contas e a condenação dos responsáveis em débito, com aplicação da multa proporcional, além da autorização para o parcelamento das dívidas e outras medidas de praxe.
11.	No que concerne à responsabilidade solidária da empresa Rodocon Construções Rodoviárias Ltda. e do Sr. Carlos Roberto Milhorim, o representante do MPTCU apontou dúvidas sobre questões aventadas na defesa dessa empresa, que, no seu entender, careceriam de análise técnica.
12.	Considerando, então, que o débito solidário entre esses responsáveis se encontrava em fase processual distinta do imputado à empresa ECR Engenharia Ltda. e ao Sr. Carlos Roberto Milhorim, propôs o Parquet a formação de apartado para tratar especificamente da TCE afeta àqueles responsáveis, dando continuidade ao presente processo. 
13.	Estando os autos em meu gabinete, sobreveio expediente subscrito pela empresa Rodocon Construções Rodoviárias Ltda. (peça 99) , datado de 2/12/2016, solicitando a remessa dos autos à unidade técnica competente, como proposto pelo Ministério Público, para fins de análise das alegações apresentadas por ela em resposta à citação deste Tribunal.
14.	Sobreveio, também, expediente subscrito pela empresa ECR Engenharia Ltda. (peça 101) , datado de 23/1/2017, reiterando a solicitação de parcelamento do débito, a fim de rever a sua inclusão no Cadastro de Informativo de Créditos não Quitados do Setor Público Federal - Cadin e evitar a sua inscrição em dívida ativa por parte da Diretoria de Administração e Finanças do Dnit, em decorrência do não recolhimento da dívida, conforme alertado por esse órgão no Ofício 26/DAF, de 19/1/2017.
15.	Mediante despacho de peça 103, concordei com o encaminhamento sugerido pelo MPTCU, à exceção do julgamento de mérito das presentes contas no que tange à responsabilidade solidária da empresa ECR Engenharia Ltda. e do Sr. Carlos Roberto Milhorim, pelas razões a seguir:
"15. É que a defesa apresentada por esse último responsável ainda não foi apreciada pela unidade técnica, a qual, em sua última intervenção nos autos (peça 49) , manifestou-se tão-somente sobre o pedido de parcelamento da dívida formulado pela aludida empresa. Dessa forma, o julgamento de mérito das presentes contas não é possível na atual fase ante a supressão de indispensável instância processual.
16. Caberia, então, a devolução dos autos à unidade instrutiva, para que procedesse ao exame da defesa apresentada pelo Sr. Carlos Roberto Milhorim e formulasse sua proposta de mérito. 
17. Ocorre que, por outro lado, aguardando a apreciação do seu pedido de parcelamento da dívida, a empresa ECR Engenharia Ltda. deixou de apresentar defesa no prazo concedido. Ainda que, em sua manifestação, a unidade técnica tenha enfatizado a necessidade de se alertar referida empresa para apresentar defesa no prazo fixado, a qual, caso acatada, poderia elidir a irregularidade apurada nos autos e, em caso de condenação, livrar o débito da incidência de juros de mora, como pretendido por ela, tal medida não foi adotada à época oportuna.
18. Assim, não estando os presentes autos ainda em condições de serem apreciados nos mérito e a fim de se evitar qualquer prejuízo à defesa, entendo que, em respeito aos princípios da boa-fé e da busca da verdade material, pode este Tribunal conceder novo prazo à empresa ECR Engenharia Ltda. para que, caso queira, apresente sua defesa.
19. Quanto ao parcelamento solicitado, considerando o animus demonstrado pela referida empresa no sentido de liquidação do débito a ela imputado, não vejo óbices para sua concessão, nos termos requeridos, preliminarmente ao julgamento de mérito dessas contas, ante a previsão legal contida no art. 26 da Lei nº 8.443/1992 c/c o art. 217 do Regimento Interno, devendo a responsável apresentar a este Tribunal os respectivos comprovantes de recolhimento das parcelas.
20. Ressalto que encaminhamento semelhante já foi adotado por este Tribunal em outras oportunidades, a exemplo dos Acórdão nº s 10.327/2011 e 2.525/2012, ambos da 1ª Câmara.
21. No caso, julgo necessário o sobrestamento destes autos até o pagamento da última parcela da dívida, cabendo, todavia, o levantamento desse sobrestamento na hipótese de vencimento antecipado do saldo devedor em razão da inadimplência da empresa. 
22. Uma vez concluído o pagamento integral da dívida ou na hipótese da ausência de recolhimento de parcela do débito por parte da empresa ECR Engenharia Ltda., deverá a unidade técnica promover a instrução destes autos e a sua posterior remessa ao Ministério Público, para fins de manifestação quanto ao mérito do julgamento desta tomada de contas especial relativamente à responsabilidade solidária do Sr. Carlos Roberto Milhorim e da aludida empresa.
23. Por fim, relativamente à constituição de apartado para exame do mérito das presentes contas no que tange à responsabilidade solidária do Sr. Carlos Roberto Milhorim e da empresa Rodocon Construções Rodoviárias Ltda., julgo tal medida oportuna e conveniente, bem como a remessa do novo processo à SeinfraRodovias, para a sua oitiva, pelas razões apresentadas pelo douto Parquet.
24. Outrossim, em resposta à solicitação apresentada pela empresa Rodocon Construções Rodoviárias Ltda. (peça 99) , cabe comunicá-la da adoção dessa medida".
16.	Em vista do exposto, decidi, entre outras medidas:
a) deferir a solicitação formulada pela empresa ECR Engenharia Ltda. para o pagamento parcelado da dívida atribuída a ela, solidariamente com o Sr. Carlos Roberto Milhorim, em 36 (trinta e seis) parcelas mensais e consecutivas, nos termos do art. 26 da Lei 8.443/1992 c/c o art. 217 do Regimento Interno; 
b) fixar novo e improrrogável prazo de 15 (quinze) dias para que a empresa ECR Engenharia Ltda. apresentasse alegações de defesa acerca das irregularidades apuradas, alertando-a acerca da importância de apresentar defesa no prazo concedido, independentemente da iniciativa de iniciar o pagamento parcelado do débito antes do julgamento de mérito da presente tomada de contas especial, uma vez se tratar do único documento hábil, caso o Tribunal o acatasse, a elidir a irregularidade que lhe estava sendo imputada;
c) sobrestar os presentes autos até o pagamento integral da dívida atribuída à empresa ECR Engenharia Ltda., solidariamente com o Sr. Carlos Roberto Milhorim, com a observância das datas aprazadas ou o eventual vencimento antecipado do saldo devedor dessa dívida, em caso de não comprovação do recolhimento de qualquer parcela por parte da aludida empresa;
d) determinar à unidade técnica encarregada do feito que, levantado o sobrestamento dos autos (uma vez concluído o pagamento integral da dívida ou na hipótese da ausência de recolhimento de parcela do débito por parte da empresa ECR Engenharia Ltda.) , promovesse a sua instrução e os remetesse ao Ministério Público, para fins de manifestação quanto ao mérito do julgamento desta tomada de contas especial no que tange à responsabilidade solidária do Sr. Carlos Roberto Milhorim e da aludida empresa;
e) determinar a constituição de processo apartado para tratar da tomada de contas especial referente ao débito de responsabilidade solidária do Sr. Carlos Roberto Milhorim e da empresa Rodocon Construções Rodoviárias Ltda., juntando nele, por cópia, as peças pertinentes, e o encaminhamento do novo processo à SeinfraRodovias, para que se pronunciasse sobre os aspectos técnicos suscitados pela aludida empresa em sua defesa, conforme destacado no parecer do Ministério Público junto a este Tribunal (peça 98) .
17.	Em cumprimento ao decidido acima, a Secretaria de Controle Externo de Tomada de Contas Especial - SecexTCE autuou a tomada de contas especial objeto do TC Processo 004.087/2017-8 para tratar do débito de responsabilidade solidária do Sr. Carlos Roberto Milhorim e da empresa Rodocon Construções Rodoviárias Ltda. A propósito, esse processo já foi apreciado no mérito por este Tribunal, que decidiu, consoante o Acórdão 3008/2020-TCU-Plenário, de minha relatoria, pela irregularidade das contas, com condenação em débito e aplicação de multa proporcional aos responsáveis, além da inabilitação do Sr. Carlos Milhorim para o exercício de cargo em comissão e de função de confiança no âmbito da administração federal, pelo período de oito anos.
18.	Já a empresa ECR Engenharia Ltda. apresentou defesa em resposta ao novo chamamento deste Tribunal (peças 114 a 122) , alegando, basicamente: a) adequada execução dos serviços de supervisão, dada a inexistência de irregularidades nas obras supervisionadas; b) ausência de dano ao erário, dada a inocorrência de fraude no sistema de pagamento de medições; e c) existência de outras despesas legítimas, tais como o pagamento de laboratorista e outros profissionais além do engenheiro residente, de aluguel e manutenção de veículos, de alimentação do pessoal, de serviços gráficos, material de consumo, em função das quais a impugnação do valor integral da medição seria indevida. 
19.	Paralelamente, promoveu o recolhimento do débito que lhe foi imputado, conforme parcelamento autorizado, restando-lhe um crédito no valor de R$ 18.970,80, em 10/2/2022.
20.	Ato contínuo, a SecexTCE levantou o sobrestamento dos autos e procedeu à análise de mérito desta tomada de contas especial, levando em consideração as defesas remetidas a este Tribunal pela empresa ECR Engenharia Ltda. (peças 114 a 122) e pelo responsável solidário, Sr. Carlos Roberto Milhorim (peças 74 a 89) . 
21.	Na derradeira instrução (peça 219) , a unidade técnica propôs, entre outras medidas, a rejeição das defesas, o julgamento pela irregularidade das contas, com quitação do débito, e aplicação a ambos os responsáveis da multa prevista no art. 58 da Lei 8.443/1992.
22.	O Ministério Público junto a este Tribunal concordou com a unidade técnica, com alguns ajustes, dentre eles a não aplicação da multa à empresa, por não ser cabível tal apenação à pessoa jurídica (peça 224) . 
23.	Após essa contextualização, passo ao exame do feito.
24.	De pronto, acolho a proposta apresentada pela SecexTCE, com as alterações sugeridas pelo douto Parquet, cujos fundamentos incorporo às minhas razões de decidir.
25.	Com efeito, a responsabilização do Sr. Carlos Roberto Milhorim e da empresa ECR Engenharia Ltda. encontra-se sobejamente demonstrada, inclusive com a participação apuratória da Polícia Federal e do Ministério Público Federal. 
26.	Segundo apurado, nos termos do Contrato 19-014/1996, a empresa ECR Engenharia Ltda. foi contratada para auxiliar o Dnit na supervisão e controle das obras de restauração rodoviária executadas pela empresa TV Técnica Viária Construções Ltda. No caso, a empresa ECR Engenharia Ltda. deveria realizar, mensalmente, a medição das obras executadas pela empresa TV Técnica Viária Construções Ltda. e apresentar ao Dnit relatórios com informações sobre o andamento físico-financeiro das obras e relatórios fotográficos, dentre outros. Com base nesses documentos, o fiscal do Dnit deveria ir a campo fazer a conferência entre o medido pela empresa ECR Engenharia Ltda. e o executado pela empresa TV Técnica Viária Construções Ltda., a fim de emitir o "atestado de conformidade" e dar início aos procedimentos de pagamento.
27.	Ocorre que, no período de 1º/8/2005 a 23/3/2006, o Sr. Carlos Roberto Milhorim atuou, como engenheiro da autarquia, na fiscalização dos serviços realizados pela empresa TV Técnica Viária Construções Ltda., nos mesmos trechos rodoviários em que o Sr. Gustavo Rios Milhorim, seu filho, atuou como engenheiro residente e preposto da empresa ECR Engenharia Ltda. no citado Contrato 19-014/1996. 
28.	De acordo com as evidências constantes do Inquérito da Polícia Federal 26/2006, do Processo Administrativo Disciplinar 50600.010428/2009-16 e do Processo de Tomada de Contas Especial 50600.021450/2012-97, os Srs. Carlos Roberto Milhorim e Gustavo Rios Milhorim procediam à assinatura conjunta de planilhas de medições das obras executadas pela empresa TV Técnica Viária Ltda., configurando a realização de trabalho inócuo por parte da empresa ECR Engenharia Ltda. Na prática, o primeiro realizava o trabalho do segundo, que atuava como seu mero subordinado, de forma que a autarquia não recebeu a devida supervisão dessas obras.
29.	O seguinte excerto das alegações finais do Ministério Público Federal no âmbito da Ação de Improbidade Administrativa 0000988-81.2013.4.03.6002 (peça 223) , em trâmite perante a 2ª Vara Federal de Dourados/MS, detalha as circunstâncias em que se deu a atuação conjunta dos Srs. Carlos Roberto Milhorim e Gustavo Rios Milhorim na execução do Contrato 19-014/1996, as quais motivaram a instauração da presente tomada de contas especial:
"Entretanto, a imputação subsidiária é procedente, ou seja, a contratação de GUSTAVO RIOS MILHORIM [peça 1, pp. 357/61] violou os princípios da moralidade e da impessoalidade, bem como impediu que o contrato mantido entre a ECR e o DNIT fosse corretamente executado. 
De pronto, reitera-se que a ECR confessa a contratação de GUSTAVO RIOS MILHORIM (confessando também a contratação de RENATO MACHADO PEDREIRA) - vide ID Num. 24427372 - Pág. 6. 
Confessa a ECR que GUSTAVO RIOS MILHORIM foi o responsável pelos relatórios de supervisão entre 01/08/2005 a 23/03/2006 - vide ID Num. 24427372 - Pág. 11. 
Como dito acima, a fiscalização das obras da Técnica Viária dependia do concurso da empresa ECR Ltda. Sociedade Civil de Engenharia e Consultoria, que, contratada pelo DNIT justamente para essa finalidade (contratos PD-19014/1996 e PD 19.011/2000) , realizava mensalmente a medição das obras da Técnica Viária. 
A ECR Ltda. deveria realizar a medição mensal das obras executadas pela Técnica Viária e apresentar à Unidade Local do DNIT em Dourados relatórios de supervisão dos serviços de restauração, contendo informações sobre andamento físico-financeiro, controle tecnológico, comentários sobre as obras, relatório fotográfico e relatório de supervisão eletrônico. 
À vista desses documentos, os fiscais do DNIT deveriam ir a campo fazer a conferência entre a medição da ECR Ltda. e as obras executadas pela Técnica Viária. Se houvesse equivalência entre o valor medido e o valor executado, o supervisor da Unidade Local do DNIT em Dourados deveria emitir o 'atestado de conformidade' e lançar os dados em planilhas nos moldes do DNIT.
 (...) 
CARLOS ROBERTO MILHORIM era o servidor responsável por atestar a conformidade dos relatórios de supervisão elaborados pela ECR Ltda. Também era ele quem assinava, com base nos relatórios da ECR, todos os documentos que eram encaminhados ao órgão do DNIT em Campo Grande, para que providenciasse o pagamento junto ao órgão central em Brasília. 
Acontece que o engenheiro da ECR. Ltda., empresa com sede no Rio de Janeiro/RJ, era justamente o filho de CARLOS ROBERTO MILHORIM, GUSTAVO RIOS MILHORIM, que foi contrato pela ECR Ltda. logo após a sua formatura no curso de engenharia civil, em 2005, por influência de CARLOS ROBERTO MILHORIM, prevalecendo-se, para isso, de sua função de Supervisor da Unidade Local do DNIT em Dourados. 
GUSTAVO RIOS MILHORIM atuava como supervisor de obras, pela empresa ECR Ltda., nos mesmos trechos rodoviários em que seu pai atuava pelo DNIT, como engenheiro fiscal. Para ocultar a relação de parentesco, GUSTAVO omitia de suas assinaturas em todos os documentos o sobrenome paterno 'Milhorim', assinando apenas como 'Gustavo Rios'.
Essa constatação é farta nos autos e retira a credibilidade que uma empresa de fiscalização autônoma deve possuir. Ora se pai e filho atuam na fiscalização do mesmo trecho, fica-se deveras prejudicada a confiabilidade dos documentos produzidos.
Não faz sentido a contratação de uma empresa independente para auxiliar o DNIT nas medições quando o responsável pelas medições dessa empresa é filho do responsável pela conferência dos trabalhos por parte do DNIT. 
Essa fragilização do processo de medições resultou, inclusive, na falsificação de medições por GUSTAVO RIOS MILHORIM, funcionário da ECR, e CARLHOS ROBERTO MILHORIM, responsável pelo DNIT. 
A prova documental da materialidade decorre dos seguintes elementos: ID Num. 24674623 - Pág. 33, 34, 37, 38 e 40 - são medições encaminhadas por GUSTAVO para conferência e atesto de conformidade por seu pai. 
Tais documentos não são verdadeiros, pois foram apreendidos, na Unidade Local do DNIT em Dourados, documentos com o formato do relatório de supervisão, contendo folhas em branco, todas rubricadas por GUSTAVO RIOS MILHORIM, em cuja 'capa' foi grampeada uma folha com uma anotação a lápis, feita por CARLOS ROBERTO MILHORIM, nos seguintes termos: 'As folhas em branco é só dar um visto como nos outros relatórios' (fls. 148 a 219 do apenso I) . Vide, a comprovar a materialidade, Num. 24674098 - Pág. 27, cuja letra, de forma inequívoca, é de MILHORIM PAI.
 (...) 
Tal documento demonstra que, em ao menos 3 relatórios (já que MILHORIM PAI usa o termo no plural 'como nos outros relatórios') , GUSTAVO RIOS MILHORIM, a pedido do pai, assinou documentos falsificados com informações inseridas por seu genitor e não por ele próprio, deixando folhas previamente assinadas para que o pai as preenchesse como quisesse. GUSTAVO MILHORIM, a pedido do pai, assinou como sendo de sua autoria ao menos três documentos que não foram produzidos ou conferidos por ele, o que configura o delito de falso e ato de improbidade administrativa que viola princípios da Administração Pública.
 (...) 
Como bem salientado na petição inicial e pela autoridade policial, os memorandos da ECR Ltda., assinados por 'GUSTAVO RIOS', que faziam o encaminhamento dos relatórios de supervisão à Unidade Local do DNIT em Dourados (fls. 26, 28, 29, 32, 33, 34, 36, 38 e 40 do apenso I) tinham o mesmo layout e idêntica tabulação aos dos memorandos, assinados por CARLOS ROBERTO MILHORIM, que davam o 'atestado de conformidade' aos mesmos relatórios (fls. 25, 27, 30, 31, 34, 35, 37 e 39 do apenso I) , concluindo-se que CARLOS ROBERTO MILHORIM era o autor de ambos os documentos - os memorandos da ECR e os memorandos do DNIT. 
Tal ilegalidade e falsidade é ratificada pelo bilhete encontrado no DNIT: 'As folhas em branco é só dar um visto como nos outros relatórios'. 
Se GUSTAVO apenas vistou esses documentos, sem os ter produzido ou conferido, é evidente que concorreu para o crime de falso, atestando que havia produzido um documento que não foi feito por ele, bem como MILHORIM praticou ato de improbidade, visto que não houve fiscalização efetiva em virtude de seu comportamento. 
Assim, há provas nos autos de que a fiscalização feita pela ECR no contrato envolvendo a Técnica Viária não o foi de forma adequada, mormente porque o fiscal era filho de quem dava o atesto de conformidade, bem como pelo fato de que ao menos três relatórios foram feitos por MILHORIM pai e somente assinados pelo filho. 
A prova testemunhal colhida é unânime em reconhecer que GUSTAVO fiscalizava a obra que deveria ser supervisionada por seu pai, o que indica que haveria facilidade em falsificar documentos, em sendo o caso, bem como que os relatórios produzidos não possuíam a necessária confiabilidade. 
 (...) 
Todos esses elementos conjugados nos dão a certeza de que a fiscalização envolvendo os trabalhos da ECR não era adequada, pois feita por GUSTAVO MILHORIM, filho de CARLOS MILHORIM, o que, além de imoral, facilitou que alguns documentos fossem produzidos apenas por MILHORIM PAI e assinados por GUSTAVO, sem que sequer os tivesse lido, o que configura o crime de falso, bem como ato de improbidade que atenta contra os princípios norteadores da Administração Pública. 
Cumpre salientar que o DNIT tinha com a ECR contrato de EXECUÇÃO DOS SERVIÇOS DE SUPERVISÃO, COORDENAÇÃO E CONTROLE DE OBRAS DE MELHORAMENTOS E RESTAURAÇÃO RODOVIÁRIO, ou seja, prestava apoio ao DNIT na fiscalização do contrato deste com a TV TÉCNICA VIÁRIA. 
Tal situação é irregular, afrontando os princípios e valores insculpidos na CF, especialmente moralidade e impessoalidade. A atuação conjunta entre pai e filho, como instâncias diversas e complementares de controle, é passível de trazer interferências indevidas na Administração Pública, confundindo-se o público com o privado, e retirando a confiabilidade do trabalho feito, como no caso dos autos em que foram apreendidos documentos com a referência 'As folhas em branco é só dar um visto como nos outros relatórios'. 
A ECR que deveria trazer confiabilidade aos trabalhos desenvolvidos pelo DNIT, ao contratar GUSTAVO por indicação de seu PAI, deixa de cumprir sua função, passando a operar também em dúvida quanto à legalidade de seus atos. 
A partir do momento em que o filho de MILHORIM assume a fiscalização por parte da ECR, deixa-se de haver a imparcialidade que levou a contratação dessa empresa, confundindo-se o agir do DNIT com o agir da ECR e afastando a própria essência da contratação dessa empresa de consultoria, que é justamente garantir transparência e imparcialidade aos trabalhos".
30.	Vê-se que a relação de parentesco entre Carlos Roberto Milhorim e Gustavo Rios Milhorim fragilizou a fiscalização das obras executadas pela empresa TV Técnica Viária Ltda., tendo a empresa ECR Engenharia Ltda. executado, de forma desidiosa e inepta, os serviços de supervisão para os quais foi contratada pelo Dnit, no bojo do Contrato 19-014/1996.
31.	Além de comprovadamente parcial e contrária ao interesse público e ao próprio objetivo das normas regentes e incompatível com a moralidade administrativa, a atuação conjunta do Sr. Carlos Roberto Milhorim e do seu filho na fiscalização do contrato celebrado pelo Dnit com a empresa TV Técnica Viária Ltda. configurou violação ao art. 67, § 1º, da Lei 8.666/1993, bem como resultou em prejuízo à União, em razão do não alcance da finalidade pretendida com o contrato de supervisão. 
32.	Outras evidências colacionadas aos autos, envolvendo a atuação do Sr. Carlos Roberto Milhorim e do seu filho junto ao Dnit, reforçam a conclusão de que o contrato celebrado entre a ECR Engenharia Ltda. e o Dnit não foi corretamente executado, a exemplo do seguinte excerto do Processo de Tomada de Contas Especial 50600.021450/2012-97 (peça 7, fl. 8) :
"O indiciado Carlos Roberto Milhorim fiscaliza a empresa ECR da qual seu filho Gustavo Rios Milhorim era engenheiro, fiscaliza a empresa RODOCON na qual trabalha o engenheiro Francisco Roberto Berno que era sócio de seu filho. Os engenheiros da RODOCON e o da ECR eram sócios do engenheiro Renato Machado Pedreira, que substituiu Gustavo Rios Milhorim à frente dos serviços da ECR, quando o mesmo foi admitido através de concurso público no DNIT. A empresa ECR fiscaliza a TV TÉCNICA VIÁRIA que utilizava os serviços da Usina de asfalto Base Engenharia quando a mesma era de propriedade de seu fiscal Gustavo Rios Milhorim. Portanto, fica evidente aqui que existe um interesse comum entre pessoas que prestam serviços ao DNIT. Não se está falando aqui em favorecimento financeiro, mas, a conduta antiética e moral. Pois a propriedade da Usina por parte de pessoas que têm interesses profissionais e financeiros em comum, pode ser legal, mas não moral e ético, pois a ação do agente público tem de ser imparcial. A simples associação do filho do indiciado com pessoas que prestam serviços ao DN1T, e, o próprio filho sendo empregado de uma empresa que presta serviços para o DNIT anula esta imparcialidade".
33.	Conforme análise de mérito empreendida pela unidade técnica e pelo douto Parquet, os responsáveis não refutaram em suas defesas as evidências apuradas em seu desfavor, de forma que as alegações apresentadas não foram suficientes para descaracterizar as irregularidades apuradas na execução do Contrato 19-014/1996 e, com isso, demonstrar a qualidade e adequação dos serviços prestados pela empresa ECR Engenharia Ltda.
34.	A propósito, os questionamentos apresentados em sede de defesa pelo Sr. Carlos Roberto Milhorim referem-se, em quase sua totalidade, às irregularidades envolvendo os contratos firmados com a empresa Rodocon Construções Rodoviárias Ltda., as quais, como dito alhures, foram apreciadas no TC Processo 004.087/2017-8, de forma que não socorrem aos responsáveis nestes autos, em que se apreciam as irregularidades envolvendo a execução do contrato celebrado com a empresa ECR Engenharia Ltda.
35.	Ressalto que, relativamente aos serviços executados pela empresa TV Técnica Viária Construções Ltda., os quais estavam sob a supervisão da empresa ECR Engenharia Ltda., não foram acostados aos autos elementos comprobatórios suficientes e necessários para a confirmação da concretização de prejuízo ao erário.
36.	Todavia, a não apuração de irregularidades na execução desse contrato de obras, tampouco a inexistência de provas de obtenção de vantagem indevida por parte das empresas e/ou pessoas envolvidas, não têm o condão de elidir o dano apurado nestes autos, que é decorrente do enfraquecimento do papel fiscalizatório inerente à empresa de consultoria.
37.	Saliento que o débito imputado aos responsáveis está devidamente comprovado e quantificado nos autos, consistindo no valor das medições pagas à empresa ECR Engenharia Ltda. entre 24/11/2005 (41ª medição) e 8/11/2006 (48ª medição) , relativas ao período de 1º/8/2005 a 23/3/2006 do Contrato 19-014/1996 (peça 11, fls. 145/149) , época em que o Sr. Carlos Roberto Milhorim atuou conjuntamente com seu filho na fiscalização dos serviços realizados pela empresa TV Técnica Viária Ltda.
38.	Destarte, sou pela rejeição da defesa apresentada pelos responsáveis. 
39.	Em vista disso e do fato de que não restou caracterizada a boa-fé nos autos, ante a natureza das irregularidades apuradas, as presentes contas devem ser julgadas irregulares, com aplicação da multa prevista no art. 58, inciso I, da Lei 8.443/1992 ao Sr. Carlos Roberto Milhorim.
40.	Ressalto, quanto à prescrição da pretensão punitiva, considerando que os fatos tidos como irregulares nestes autos ocorreram na vigência do novo Código Civil, que entrou em vigor em 11/1/2003, que recorro à orientação proferida por intermédio do Acórdão 1441/2016-TCU-Plenário, da relatoria do Ministro Benjamin Zymler, a qual prevê que tal instituto se subordina ao prazo geral de prescrição disposto no novo Código Civil (dez anos) , contado a partir da data da ocorrência da irregularidade e interrompido pelo ato que ordenar a citação, a audiência ou a oitiva da parte.
41.	Nesse sentido, em consonância com a orientação acima, não ocorreu a prescrição da pretensão punitiva, uma vez que não houve o transcurso de mais de dez anos entre a ordem para a citação no âmbito do TCU (peça 26) , em 5/7/2016, e a data do pagamento da última medição impugnada (peça 11, fls. 145/149) , em 8/11/2006.
42.	Quanto ao débito imputado solidariamente aos responsáveis, cabe dar-lhes quitação, haja vista que a empresa ECR Engenharia Ltda. promoveu o seu ressarcimento integral ao Dnit, atualizado monetariamente, ainda na fase de citação, conforme parcelamento autorizado por este Tribunal. Observo que, nessas situações, não cabe a incidência de juros quando do julgamento do processo.
43.	Saliento, ademais, que, como demonstrado nos itens 14 a 17 da instrução transcrita no relatório precedente, a empresa ECR Engenharia Ltda. recolheu aos cofres públicos um valor maior do que o devido, restando-lhe um crédito no valor de R$ 18.970,80, em 10/2/2022. Em função disso, deve-se dar ciência ao Dnit desse fato, para que adote as providências cabíveis com vistas à devolução desse valor pago a maior.
44.	Faz-se necessário, ainda, excluir da presente relação processual a empresa Rodocon Construções Rodoviárias Ltda., que fora inicialmente arrolada como responsável nestes autos, inclusive tendo sido citada por este Tribunal, haja vista que, como relatado anteriormente, o exame das irregularidades que lhe foram imputadas nestes autos foi transferido para outro processo, o TC Processo 004.087/2017-8, o qual já foi apreciado no mérito, consoante o Acórdão 3008/2020-TCU-Plenário.
45.	Finalmente, sobre a manifestação adicional acostada aos autos pela empresa ECR Engenharia Ltda. (peça 225) , mediante a qual refuta as análises, as conclusões e as propostas de mérito da SecexTCE e do Ministério Público junto a este Tribunal, ressalto que, nos termos do art. 160 do Regimento Interno do TCU, a parte tem o direito de apresentar as suas alegações e/ou razões de justificativa dentro do prazo determinado na citação ou na audiência, bem assim juntar documentos novos até o término da etapa de instrução, que se caracteriza no momento em que o titular da unidade técnica emite o seu parecer conclusivo sobre o processo e, ainda, uma vez incluído o processo em pauta, apresentar memoriais aos Ministros, aos Ministros-Substitutos e ao Representante do Ministério Público.
46.	Outrossim, ante as disposições da Resolução TCU 35/1995, a apresentação de alegações de defesa ou razões de justificativa deve ocorrer apenas dentro do prazo determinado quando da citação ou da audiência do responsável, salvo na hipótese de fato novo superveniente que afete o mérito do processo, de forma que o Relator não conhecerá de alegações de defesa ou razões de justificativa adicionais que contrariem tal disposição.
47.	Em vista desses normativos, tem-se que, encerrada a fase instrução, não cabe mais a juntada de novos elementos de defesa para fins de inovação de teses ou contraposição às conclusões da unidade responsável pelo exame da matéria, exceto na superveniência de fato que alterasse substancialmente o mérito do feito, sem embargo da possibilidade de a parte fazer distribuir memoriais após a inclusão do processo na pauta de julgamentos.
48.	Tais memoriais, segundo jurisprudência deste Tribunal (Acórdãos 1.302/2004, 1.521/2007, 2.279/2007, 96/2013, 1.887/2013 e 1.088/2016, do Plenário; 8.509/2013 e 689/2015, da 1ª Câmara; e 1.420/2008, 7.359/2014, 7.364/2014 e 11.380/2016, estes da 2ª Câmara) , têm caráter meramente informativo, não se confundindo com a finalidade da peça homônima prevista no art. 454, § 3º, do CPC. 
49.	Destarte, toda a argumentação de defesa e a documentação probatória devem ser apresentadas no prazo determinado na citação ou na audiência, de forma que a faculdade conferida à parte para juntar novos documentos ao processo se encerra no momento em que o titular da unidade técnica emite seu parecer conclusivo, não configurando vício de decisão, ademais, a ausência de exame de documentos novos juntados aos autos após o término da etapa de instrução.
50.	Nesse sentido, recebo a manifestação adicional apresentada pela empresa ECR Engenharia Ltda. como simples memoriais, registrando, de antemão, que eles foram por mim analisados e considerados na elaboração deste voto e da proposta de acórdão que trago a este Colegiado nesta oportunidade, sendo que não trouxeram qualquer fato que pudesse alterar substancialmente o mérito do feito.
51.	Ainda que tenha havido alguma referência equivocada, no derradeiro exame da unidade técnica, a falhas identificadas em outro contrato celebrado pelo Dnit, no qual a empresa ECR Engenharia Ltda. não teve participação, restou devidamente esclarecido neste voto que os fatos imputados a essa empresa nestes autos, os quais motivaram a sua citação e fundamentam a proposta ora apresentada, referem-se à execução dos serviços de supervisão no bojo do Contrato 19-014/1996-00, celebrado entre ela e a autarquia, não havendo a menor margem de dúvida acerca do débito quantificado nesta tomada de contas especial, da irregularidade que lhe deu causa e da responsabilidade daquela empresa pelo ressarcimento desse débito.
52.	Quanto à manifestação do Ministério Público junto a este Tribunal, não vislumbro qualquer equívoco na análise por ele empreendida. 
53.	Finalmente, informo que, na sessão de 2/8/2022, durante a apreciação deste processo, a empresa ECR Engenharia Ltda. subiu à tribuna para, em sede de esclarecimento de matéria de fato, repisar questionamento apresentado nos memoriais, qual seja, de que as análises técnicas conduzidas nos autos teriam se baseado em irregularidades atinentes a contrato celebrado com outra empresa, do qual ela não teria participado.
54.	Retirado o processo de pauta, retomo seu julgamento nesta sessão, deixando assente, nesta oportunidade, que, como demonstrado, tal questionamento não procede. 
	Pelas razões expostas, VOTO no sentido de que seja adotado o acórdão que ora submeto à apreciação deste colegiado.
	TCU, Sala das Sessões Ministro Luciano Brandão Alves de Souza, em 23 de agosto de 2022.
Ministro JOÃO AUGUSTO RIBEIRO NARDES 
Relator